ACORDAO-COMPLETO-2530724

ACÓRDÃO 3054/2022 ATA 19/2022 - SEGUNDA CÂMARA

VISTOS, relatados e discutidos estes autos de tomada de contas especial instaurada pelo Ministério do Turismo em desfavor de Marcos Antônio da Silva Toledo, como então prefeito de Natividade - RJ (gestão: 2009-2012 e 2013-2016) , diante da não comprovação da boa e regular aplicação dos recursos federais repassados por meio do Convênio n.º 1367/2008 destinado à realização do "Réveillon de Natividade" sob o valor original de R$ 157.500,00 pelo aporte de R$ 150.000,00 em recursos federais e R$ 7.500,00 em recursos da contrapartida, tendo a vigência do ajuste sido estipulada para o período de 19/12/2008 a 31/3/2009;
ACORDAM os Ministros do Tribunal de Contas da União, reunidos na Sessão da 2ª Câmara, ante as razões expostas pelo Relator, em:
9.1. promover a exclusão de Marcos Antônio da Silva Toledo na presente relação processual diante dos elementos de convicção até aqui obtidos pelo TCU;
9.2. declarar a revelia de José Antônio de Paula, além dos sucessores de Luiz Carlos Machado (falecido) , nos termos do art. 12, § 3º, da Lei n.º 8.443, de 1992;
9.3. rejeitar as correspondentes alegações de defesa oferecidas por Ramiro Andrade Grossi, além da Ramiro Andrade Grossi e Cia Ltda.;
9.4. julgar irregulares as contas da Ramiro Andrade Grossi e Cia Ltda., além de José Antônio de Paula, Ramiro Andrade Grossi, com o espólio e os sucessores de Luiz Carlos Machado (falecido) , para, solidariamente, nos termos dos arts. 16, III, alíneas "b" e "c", com o § 2º, "b", e 19, caput, da Lei n.º 8.443, de 1992, condená-los ao pagamento do correspondente débito, com a atualização monetária e os juros de mora calculados desde a data informada até o efetivo recolhimento, fixando-lhes o prazo de 15 (quinze) dias, contados da notificação, para que comprovem perante o Tribunal, nos termos do art. 214, III, "a", do RITCU, o recolhimento da referida dívida em favor do Tesouro Nacional, na forma da legislação em vigor, sob as seguintes condições:
	Data de Ocorrência
	Valor Original (em R$) 

	5/2/2009
	150.000,00

9.5. autorizar, caso requerido, nos termos do art. 26 da Lei n.º 8.443, de 1992, e do art. 217 do RITCU, o parcelamento da dívida fixada por este Acórdão em até 36 (trinta e seis) parcelas mensais e sucessivas, com a devida atualização monetária e os correspondentes acréscimos legais, esclarecendo aos responsáveis que a falta de pagamento de qualquer parcela importará no vencimento antecipado do saldo devedor, nos termos do art. 217, § 2º, do RITCU, sem prejuízo das demais medidas legais;
9.6. autorizar, desde logo, a cobrança judicial da dívida fixada por este Acórdão, nos termos do art. 28, inciso II, da Lei n.º 8.443, de 1992, diante do não atendimento às notificações; e
9.7. enviar a cópia do presente Acórdão, com o Relatório e a Proposta de Deliberação, à Procuradoria da República no Estado do Rio de Janeiro, nos termos do art. 16, § 3º, da Lei n.º 8.443, de 1992, para o ajuizamento das ações civis e penais cabíveis.

Tomada de Contas Especial instaurada pelo Ministério do Turismo em desfavor de Marcos Antônio da Silva Toledo, como então prefeito de Natividade  RJ (gestão: 2009-2012 e 2013-2016), diante da não comprovação da boa e regular aplicação dos recursos federais repassados por meio do Convênio n.º 1367/2008 destinado à realização do Réveillon de Natividade sob o valor original de R$ 157.500,00 pelo aporte de R$ 150.000,00 recursos federais e R$ 7.500,00 em recursos da contrapartida, tendo a vigência do ajuste sido estipulada para o período de 19/12/2008 a 31/3/2009.

Segunda Câmara

Município de Natividade - RJ.

3. Responsáveis: José Antônio de Paula (CPF XXX.879.906-XX); Luiz Carlos Machado (CPF XXX.977.407-XX); Ramiro Andrade Grossi (CPF XXX.217.096-XX); Ramiro Andrade Grossi e Cia Ltda. (CNPJ 08.724.369/0001-59).

13.1. Ministros presentes: Bruno Dantas (Presidente), Augusto Nardes e Aroldo Cedraz.
13.2. Ministros-Substitutos presentes: Marcos Bemquerer Costa e André Luís de Carvalho (Relator).

ANDRÉ DE CARVALHO

Trata-se de tomada de contas especial instaurada pelo Ministério do Turismo em desfavor de Marcos Antônio da Silva Toledo, como então prefeito de Natividade - RJ (gestão: 2009-2012 e 2013-2016) , diante da não comprovação da boa e regular aplicação dos recursos federais repassados por meio do Convênio n.º 1367/2008 destinado à realização do "Réveillon de Natividade" sob o valor original de R$ 157.500,00 pelo aporte de R$ 150.000,00 em recursos federais e R$ 7.500,00 em recursos da contrapartida, tendo a vigência do ajuste sido estipulada para o período de 19/12/2008 a 31/3/2009.
2.	Após a análise final do feito, o Auditor Federal Adriano de Sousa Maltarollo lançou o seu parecer conclusivo à Peça 182, com a anuência dos dirigentes da Secex-TCE (Peças 183 e 184) , nos seguintes termos:
" (...) HISTÓRICO
4. Em 19/12/2008, foi assinado o Termo de Convênio CV-1367/2008 (Siconv 701051/2008 (peça 3) entre o MTur e o município de Natividade/RJ, prevendo, em sua Cláusula Quinta (peça 3, p. 7) , que os recursos destinados à implementação do objeto do referido convênio seriam orçados no valor total de R$ 157.500,00, sendo R$ 150.000,00 (95,2%) à conta do Concedente (MTur) e R$ 7.500,00 (4,8%) de contrapartida do Convenente (município de Natividade/RJ) . Registre-se que, nesta mesma data, foi emitido o Parecer/Conjur/MTur Nº 1637/2008 (peça 2) aprovando a minuta do Termo.
5. Em 5/2/2009, os recursos federais foram liberados conforme Ordem Bancária 2009OB800055 (peça 5) , no valor de R$ 150.000,00, creditada na conta específica do convênio no Banco do Brasil, Ag. 0769, c/c 11.896-6, em 9/2/2009 (peça 7, p. 3) . Em 6/2/2009, foi publicado ato de Apostilamento no DOU, Seção 3, p. 135 (peça 4) , prorrogando a vigência do convênio, que, passou a viger de 19/12/2008 a 31/3/2009.
6. Em 26/3/2009, o município interpôs Medida Cautelar Inominada (processo 2009.035.000496-8, v. peça 35, p. 1) contra a empresa contratada ante os indícios de superfaturamento (peça 35, p. 8-9) , recusando-se a efetuar os pagamentos à empresa e requerendo, entre outras demandas, que os recursos fossem acautelados em juízo.
7. De acordo com informações contidas nos autos (parecer jurídico, peça 2, p. 2; Ação judicial, peça 35, p. 6-7; e notas fiscais, peça 46, p. 1 e 5) , os itens de despesas, pagos conforme notas fiscais à empresa contratada, Ramiro Andrade Grossi e Cia Ltda. (nome de fantasia W. M. Produções (CNPJ 08.724.369/0001-59) , eram os seguintes:
	Quadro de despesas

	Item
	Discriminação
	Valor
 (em R$) 
	NF Nº
	Valor da NF

	1
	Show Zé Paulo e Banda
	80.000,00
	000010
 (peça 46, p. 1-2) 
	95.000,00

	2
	Show Banda Pnelmania
	15.000,00
		
		Subtotal de shows
	95.000,00
		95.000,00

	3
	Sonorização/iluminação (Palco I) 
	25.000,00
	000011
	62.500,00

	4
	Sonorização/iluminação (Palco II) 
	10.000,00
		
	5
	Locação de Palco I
	15.000,00
		
	6
	Locação de Palco II
	7.000,00
		
	7
	Divulgação em mídia
	5.500,00
		
		Subtotal de estrutura
	62.500,00
		62.500,00

	Total Geral
	157.500,00
		157.500,00

Observação: no Siconv, Aba 'Plano de Trabalho', 'Plano de Aplicação Detalhado' (peça 93) , existem registros de lançamento que, no montante total, convergem para o valor do quadro retro, porém, divergem parcialmente do quanto ao valor dos shows (Banda Pnelmania, no valor de R$ 6.100,00, e Zé Paulo & Banda, no valor de R$ 70.750,00) , e quanto ao valor da divulgação em mídia, que aparece desdobrado em duas rubricas, (mídia impressa, no valor de R$ 14.650,00, e mídia em rádio, no valor de R$9.000,00) , sugerindo um 'jogo de planilha' quanto aos valores acima lançados; contudo, ante os valores observados nas notas fiscais e empenhos globais coincidentes com os subtotais do quadro retro (peça 46) , além de os contratos celebrados obedecerem aos valores subtotais retro (peça 19, peça 53, p. 11-12) , entende-se como mais adequada a configuração de valores do quadro.
FASE INTERNA DA TCE:
8. Em 8/10/2009, a Coordenação Geral de Monitoramento. Fiscalização e Avaliação de Convênios/Secretaria Nacional de Políticas de Turismo expediu o Parecer Técnico nº 094/2009- CGMC/SNPTur/MTur (peça 13) , segundo o qual não houve fiscalização in loco durante o evento, conforme está previsto na Portaria Interministerial 127/2008, art. 52, apresentando justificativas (peça 13, p. 1, item 3) . O mencionado parecer aduz, ainda, que a manifestação conclusiva acerca da execução do objeto avençado restou inviabilizada porque o Convenente não apresentou a documentação que comprovasse a execução física das metas/ações previstas no plano de trabalho aprovado pelo MTur, restando insuficientemente evidenciada. Ressaltou que faltavam evidências e amostragens de diversos itens, entre eles (peça 13, p. 1, item 2) :
a) fotos específicas dos itens do plano de trabalho, assim descritos: palcos, sistema de som, bandas. Todas as fotos deverão estar datadas e com legendas especificando cada item;
b) fotos gerais do evento, de forma que fique evidenciado seu acontecimento;
c) spots com as divulgações em rádios;
d) exemplar de cartaz.
9. Em 31/8/2010, após a notificação sobre as ressalvas retro (ofício à peça 20, AR à peça 23) , o responsável Sr. Marcos Antônio da Silva Toledo encaminhou documentação complementar sobre a realização do evento (peças 16-19) , incluindo cópia da exordial do processo nº 0000487-46.2009.8.19.0035 no TJRJ ('Medida Cautelar Inominada', peça 35, 52 e 54) e comprovante de depósito em juízo, naquela Justiça Estadual. 
10. Em 22/10/2010, a Coordenação Extraordinária de Análise de Prestação de Contas/Diretoria de Gestão Estratégica/Secretaria-Executiva expediu a Nota Técnica de Reanálise nº  1095/2010- CEAPC/DGE/SE/MTur (peça 21) , que concluiu pela reprovação da prestação de contas, conforme ressalvas listadas nas p. 3-5, em que, além das ressalvas financeiras, impugnou despesas no valor de R$ 72.100,00 diante da ausência de comprovantes que permitissem verificar a execução de vários itens.
11. Em 27/10/2011, a Coordenação Geral de Monitoramento, Fiscalização e Avaliação de Convênios/ Secretaria Nacional de Políticas de Turismo expediu a Nota Técnica de Reanálise nº 0116/2011-CGMC/SNPTur/MTur (peça 23) , que concluiu que a execução física deveria ser reprovada parcialmente, consoante Parecer 1095/2010, no qual constava informação de que se encontrava ausente documentação comprobatória do show da Banda Pnelmania, mídia em 2 rádios, sonorização 1 e palco 1, num total de R$ 72.100,00. Registre-se que neste documento técnico constou erroneamente o valor de R$ 100.000,00 relativamente à OB liberada (peça 23, p. 1, item 17 - Recursos transferidos pelo Concedente) , que comprovadamente foi no valor de R$ 150.000,00 (vide peça 5) 
12. Em 20/9/2012, a Coordenação de Prestação de Contas/Coordenação Geral de Convênios/Diretoria de Gestão Interna/Secretaria-Executiva emitiu a Nota Técnica Reanálise Financeira nº 376/2012- CAC/CGC/DGI/SE/MTur (peça 25) , cuja conclusão foi no sentido de que a execução financeira deveria ser reprovada, conforme ressalvas listadas nas p. 3-4, uma vez que os elementos formais (relatórios de execução físico-financeiro, relação de pagamentos, extratos bancários etc.) não haviam sido encaminhados.
13. Em 20/3/2014, a Coordenação Geral de Monitoramento, Fiscalização e Avaliação de Convênios/ Secretaria Nacional de Políticas de Turismo emitiu a Nota Técnica de Reanálise nº 0356/2014CGMC/SNPTur/MTur (peça 27) , concluindo que a execução física deveria ser reprovada ante o não atendimento dos requisitos de elegibilidade do convênio, conforme as ressalvas transcritas no Anexo II desta instrução, cujas respostas do Convenente, com exceção ao item 07 (no que tange apenas ao aspecto físico desse item, e não o financeiro, ali não analisado) , não foram acatadas (peça 27, p. 2-4) . Registre-se que neste documento técnico constou erroneamente o valor de R$ 100.000,00 relativamente à OB liberada (peça 27, p. 1, item 17 - Recursos transferidos pelo Concedente) , que comprovadamente foi no valor de R$ 150.000,00 (vide peça 5) .
14. Em 26/1/2016, a Coordenação de Análise de Prestação de Contas/Coordenação Geral de Convênios/Subsecretaria de Planejamento, Orçamento e Administração/Secretaria Executiva emitiu a Nota Técnica de Reanálise Financeira nº 0022/2016-CAPC/CGC/SPOA/SE/MTur (peça 29) , enfatizando que o resultado final da posição técnica quanto à análise da execução física do objeto é de que a prestação de contas deveria ser reprovada, nos termos da Nota Técnica de Reanálise 0356/2014 (peça 27) e destacando que a execução financeira não fora analisada, ex vi do art. 72, § 2°, da Portaria MTur 182/2016 (caso em que o processo deve ser encaminhado à área financeira para cálculo do montante a ser restituído e notificação ao convenente) .
15. Em 1/6/2016, a Coordenação Geral de Convênios, por meio do despacho 372/2016 (peça 1) , determinou a instauração da presente Tomada de Contas Especial contra o ex-Prefeito Sr. Luiz Carlos Machado, cujo motivo foi a impugnação total de despesas, conforme consignado nas diversas notas técnicas antecedentes, emitidas pelo MTur, considerando que o responsável não logrou êxito em encaminhar elementos que pudessem comprovar a execução física e financeira do objeto avençado.
16. Em 6/6/2017, a Comissão de TCE elaborou o 1º Relatório do Tomador de Contas - Relatório de TCE Nº 64/2017 (peça 95) , concluindo pelo débito de R$ 150.000,00, com data de origem em 5/2/2009 (peça 77) , de responsabilidade do Sr. Luiz Carlos Machado, correspondente ao valor federal integral repassado ao município de Natividade/RJ, em razão da 'impugnação total das despesas decorrente da irregularidade na execução física do objeto'. Em seguida, em data desconhecida, após devolução do processo pela CGU para retificação, a mesma Comissão elaborou o 2º Relatório do Tomador de Contas - Relatório de TCE Complementar Nº 173/2018 (peças 84-88) , o qual basicamente promoveu a alteração do nome para Sr. Marcos Antônio da Silva Toledo, pelas seguintes razões:
 (...) 4. Ressaltamos ainda que o respectivo processo voltou do Ministério da Transparência, Fiscalização e Controladoria-Geral da União para fins de notificação do Sr. Marco Antônio da Silva Toledo, uma vez que ele foi de fato o gestor do convênio em tela, tendo em vista sua eleição para o período de 2009-2012 e data da ordem bancária.
5. Ademais, conforme levantado pelo Controle Interno, o Sr. Luiz Carlos Machado assinou o termo de convênio em dezembro de 2008 mas deixou a gestão da Prefeitura no mesmo mês, não gerindo assim os recursos ora repassados.
17. Em 19/3/2018, foi efetuada a inscrição em conta de responsabilidade, no Siafi, conforme a Nota de Sistema 2018NS000194, de 19/3/2018 (peças 82-83) , em nome apenas do responsável Marcos Antônio da Silva Toledo (em substituição à Nota de Sistema 2017NS000065, feita antes em nome do Sr. Luiz Carlos Machado, vide peça 31, p. 1) .
18. Em 26/4/2018, o Ministério da Transparência e Controladoria-Geral da União (CGU) emitiu o Relatório de Auditoria 366/2018 (peça 96) , em que seguiu o posicionamento do órgão Concedente quanto às irregularidades identificadas, ao débito apurado e à responsabilidade (após a retificação por ela provocada e acatada pelo MTur, consoante peça 95) . 
19. Em 30/4/2018, a CGU emitiu o Certificado de Auditoria 366/2018, aquiescendo à irregularidade das contas (peça 97) . Em 3/5/2018, a CGU emitiu o Parecer do Dirigente do Órgão de Controle Interno 366/2018, concluindo, em sintonia com os posicionamentos técnicos precedentes, pela irregularidade das presentes contas (peça 98) . 
20. Em 6/6/2018, o Ministro de Estado do Turismo atestou haver tomado conhecimento das conclusões pela irregularidade de contas contidas no Relatório do Tomador de Contas e no Parecer do Dirigente do órgão de Controle Interno (peça 99) .
21. Em resumo, na fase interna, foram os seguintes os documentos técnicos de análise da execução física e/ou financeiro elaborados:
	Documentos Técnicos MTur
	Peça
	Data

	Parecer Técnico 94/2009
	13
	8/10/2009

	Nota Técnica de Reanálise 1095/2010
	21
	22/10/2010

	Nota Técnica de Reanálise 116/2011
	23
	27/10/2011

	Nota Técnica Reanálise Financeira 376/2012
	25
	24/9/2012

	Nota Técnica de Reanálise 356/2014
	27
	20/3/2014

	Nota Técnica de Reanálise Financeira 22/2016
	29
	26/1/2016

	1º Relatório do Tomador de Contas - Relatório de TCE Nº 64/2017
	95
	6/6/2017

	2º Relatório do Tomador de Contas - Relatório de TCE Complementar Nº 173/2018
	84
	s/data

FASE EXTERNA DA TCE:
22. Em 12/9/2018, foi assinada, pela AUFC Laíse Carvalho, a instrução técnica inicial (peça 100) , que contou, no Pronunciamento da Subunidade, com o 'De acordo' do Diretor Titular da D4/Secex-TCE (peça 101) , e com o Pronunciamento da Unidade também 'De acordo', do Titular da Secex-TCE (peça 102) ; a proposta de encaminhamento da Auditora Federal foi pela adoção de medida preliminar de diligência nos seguintes termos, in verbis:
I) diligenciar a Comarca de Natividade/RJ, com fundamento nos arts. 10, § 1º, e 11 da Lei 8.443/1992 c/c o art. 157 do RI/TCU, com o fito de requerer informações atualizadas relativas aos Processos 0000487-45.2009.8.19.0035 (2009.035.000496-8) (v. peça 52) , requerendo, na hipótese do mérito já ter sido decidido, cópia da sentença proferida.
23. Em 21/1/2019, em atendimento à determinação expedida pela UT, com fulcro na delegação de competência do Relator do feito, Ministro-Substituto Luís de Carvalho, consoante Portaria GAB-MINS-ALC 1, de 30/7/2014, art. 1º, inciso II, foi expedido o Ofício 0177/2019-TCU/Secex-TCE, à Juíza Titular da Comarca de Natividade-Varre-Sai/RJ (peça 105) , consoante pesquisas de endereço e processual (peças 103 e 104) , com AR de 24/1/2019 (peça 106) .
24. Em 27/2/2019, ingressou nos autos, em resposta, o Ofício 210/2019/OF, daquela Comarca (peça 107) , que não carreou a informação requerida, uma vez que o despacho daquele juízo entendeu que, por não ser parte nestes autos, não estaria obrigado a proceder ao credenciamento exigido pelo site do TCU para fornecimento da informação, alegando que a sentença se encontrava disponível para consulta pública no site da Justiça Estadual e finalizando:
Assim, em que pesem os dispositivos contidos nos artigos 11 da Lei Orgânica do Tribunal de Contas da União e 157 do Regimento Interno do TCU, nada há a prover quanto à solicitação contida no ofício 0177/2019-TCU/Secex-TCE, uma vez que este Juízo não é parte interessada no TC Processo 023.026/2018-9.
25. Em 18/5/2019, mais uma vez, a AUFC Laíse Carvalho elaborou a segunda instrução técnica (peça 108) , que, novamente, contou com o 'De acordo' dos Titulares da 4ª Diretoria e da Secex-TCE (peças 109 e 110) , com proposta de encaminhamento da Auditora pela adoção de nova medida preliminar de diligência, desta feita nos seguintes termos, in verbis:
I) diligenciar o município Natividade/RJ com o fito de requerer informações atualizadas relativas à liquidação da sentença proferida nos autos do Processo 0000487-45.2009.8.19.0035 (peça 108) , requerendo as seguintes informações:
a) a quantia efetivamente paga ao contratado, Ramiro Andrade Grossi e Cia Ltda. em razão dos serviços efetivamente prestados na execução da despesa do Convênio 1367/2008 (objeto: apoio à realização do evento intitulado 'Réveillon de Natividade') , encaminhando a devida documentação comprobatória;
b) a existência de ressarcimento do valor residual do Convênio 1367/2008, com a remessa de comprovante da GRU - Guia de Recolhimento da União
26. Em 19/6/2019, em atendimento à nova determinação expedida, mediante a já mencionada delegação do Relator, pela Secex-TCE, foi expedido o Ofício 3530/2019-TCU/Secex-TCE, ao Município de Natividade/RJ (peça 111) , com AR de 26/6/2019 (peça 112) .
27. Em 22/7/2019, o Município apresentou resposta à diligência por meio do Ofício GP Nº 256/2019 (peças 113 a 115) , dando-se assim por concluída, consoante despacho Seproc (peça 116) .
28. Em 24/2/2020, devido à aposentadoria da AUFC Laíse Carvalho, após redistribuição interna na D4/Secex-TCE e seis posicionamentos técnicos em duas diligências realizadas (peças 100 a 102 e 108 a 110) , foi elaborada a instrução técnica de 'análise de diligência' pelo novo AUFC designado (peça 117) , em obediência ao célere prazo que tal tipo de andamento processual impõe, mediante a orientação de se dar prosseguimento à linha de atuação e os entendimentos que vinham até ali sendo adotados, para o que se propôs o arquivamento dos autos ante a ausência dos pressupostos de constituição e de desenvolvimento válido e regular do processo. Na mesma data, foram expedidos os pronunciamentos uniformes do Titular da D4 (peça 118) e do Secretário Titular da Secex-TCE (peça 119) .
29. Em 6/4/2020, o MP/TCU exarou parecer, da lavra do Procurador Júlio Marcelo de Oliveira, o qual, 'em face do restou apurados nos autos', manifestou-se de acordo com a proposta oferecida pela unidade técnica (peça 120) .
30. Em 27/8/2020, foi anexado aos autos o Acórdão 8990/2020-TCU-Segunda Câmara (peça 121) , assim como o Relatório (peça 123) e a Proposta de Deliberação (peça 122) que o fundamentaram, exarado na Sessão Telepresencial de 25/8/2020, tendo como Relator o Ministro-Substituto Luís de Carvalho, em sentido contrário à proposta da UT, determinando a realização de citação dos responsáveis e envio de cópia daquela decisão.
31. Em 7/1/2021, foi anexado documento de atribuição de processo a membro do MPTCU, tendo permanecido como representante do Parquet, nos autos, o Procurador Júlio Marcelo de Oliveira (peça 124) .
32. Em 11/2/2021, o processo retornou à Secex-TCE, para, em atendimento ao subitem 9.1 do decisum transcrito retro, promover-se o imediato prosseguimento do presente feito ('para reinstrução, conforme acórdão') .
33. Em 21/2/2021, foi elaborada instrução técnica (peça 130) , com anuência superior (peças 131 e 132) , nos seguintes termos, resumidamente:
123.1. promover a inclusão dos nomes do Sr. Luiz Carlos Machado (CPF XXX.977.407-XX) , por meio do representante legal do seu espólio, a inventariante Sra. Indyara Cordeiro Machado (CPF XXX.626.127-XX) , e da empresa Ramiro Andrade Grossi e Cia Ltda. (CNPJ 08.724.369/0001-59) , na relação processual, em atendimento ao subitem 9.1 do Acórdão 8990/2020-TCU-Segunda Câmara;
123.2. promover a desconsideração da personalidade jurídica da empresa Ramiro Andrade Grossi e Cia Ltda. (CNPJ 08.724.369/0001-59) , empresa contratada, signatária do Convênio CV 1367/2008 (Siconv 701051/2008) , celebrado entre o Município de Natividade/RJ e o MTur, tendo por objeto o evento 'Réveillon de Natividade', para que sejam incluídos na relação processual o nome dos seus sócios-administradores, Sr. Ramiro Andrade Grossi (CPF XXX.217.096-XX) , sócio-administrador, e Sr. José Antônio de Paula (CPF XXX.879.906-XX) , sócio da contratada;
123.3. CITAÇÃO
124. Irregularidade 1: não comprovação parcial da execução física do objeto do convênio, ante as seguintes constatações:
a) ausência de comprovante de veiculação na rádio contendo a programação prevista e o mapa de veiculação contendo o valor, o 'Atesto' da rádio e o 'De acordo' do Convenente, além do spot das inserções [mídia - divulgação em rádios];
b) ausência de fotografias originais, datadas e em foco aberto ou filmagem, também em foco aberto, contendo o nome do evento e da localidade, bem como logomarca do MTur, de cada show/apresentação, e/ou material de divulgação do evento (publicação em jornais e revistas de grande circulação ou reportagens televisivas) , com fotografia, filmagem ou reportagem pós-evento contendo informação da data exata da apresentação [Show da Banda Pnelmania];
c) ausência de fotografias originais, datadas e em foco aberto ou filmagem, também em foco aberto, contendo o nome do evento e da localidade, bem como a logomarca do MTur, de forma que seja possível verificar a correta execução deste item conforme o plano de trabalho aprovado diferenciando palcos e sonorização [Locação de Palcos 1 e 2; Sonorização 1 e 2; Iluminação 1 e 2];
c.1) não realização de serviços alusivos à instalação do Palco 1, Sonorização 1 e Iluminação 1, haja vista que o Controle Interno Municipal apurou que tal estrutura fora cedida gratuitamente pelo Município de Varre-Sai/RJ;
c.2) não realização de serviços alusivos à instalação do Palco 2, Sonorização 2 e Iluminação 2, haja vista que o Controle Interno Municipal apurou que tal estrutura era inexistente, pois foi substituída, sem previsão contratual/editalícia, nem autorização do Convenente/Concedente, por um Trio Elétrico;
d) ausência de exemplar de cada insumo e declaração do responsável pelo almoxarifado, atestando o recebimento e a distribuição dos insumos de acordo com o aprovado no Plano de Trabalho [mídia impressa: cartazes];
d.1) fornecimento de cartazes do show em desacordo com o previsto no Plano de Trabalho aprovado (papel couche com gramatura alterada para 90 gr.) ;
124.1. Normas infringidas: (...) 
124.2. Responsáveis solidários:
124.2.1. Responsável [1]: Espólio do Sr. Luiz Carlos Machado (CPF XXX.977.407-XX) - falecido, ex-Prefeito de Natividade/RJ (Gestões 2001-2004 e 2005-2008) , representado pela Sra. Indyara Cordeiro Machado (CPF XXX.626.127-XX) , sua inventariante;
124.2.1.1. Condutas:
124.2.1.1.1. não apresentar comprovante de veiculação na rádio contendo a programação prevista e o mapa de veiculação contendo o valor, o 'Atesto' da rádio e o 'De acordo' do Convenente, além do spot das inserções [mídia - divulgação em rádios];
124.2.1.1.2. não apresentar fotografias originais, datadas e em foco aberto ou filmagem, também em foco aberto, contendo o nome do evento e da localidade, bem como logomarca do MTur, de cada show/apresentação, e/ou material de divulgação do evento (publicação em jornais e revistas de grande circulação ou reportagens televisivas) , com fotografia, filmagem ou reportagem pós-evento contendo informação da data exata da apresentação [Show da Banda Pnelmania];
124.2.1.1.3. não apresentar fotografias originais, datadas e em foco aberto ou filmagem, também em foco aberto, contendo o nome do evento e da localidade, bem como a logomarca do MTur, de forma que seja possível verificar a correta execução deste item conforme o plano de trabalho aprovado diferenciando palcos e sonorização [Locação de Palcos 1 e 2; Sonorização 1 e 2; Iluminação 1 e 2];
124.2.1.1.4. não apresentar exemplar de cada insumo e declaração do responsável pelo almoxarifado, atestando o recebimento e a distribuição dos insumos de acordo com o aprovado no Plano de Trabalho [mídia impressa: cartazes];
124.2.1.1.5. assinar os atos de homologação/adjudicação do Convite 016/2008 (Processo 030/2008) , que deram guarida à contratação irregular mediante cobrança de serviços de iluminação, som, palco e divulgação, tidos como inexistentes e não necessários/não realizados em evento festivo no município de Natividade/RJ, bem como assinar o contrato derivado desse certame, com consequente prejuízo ao erário;
124.2.1.1.6. assinar do contrato administrativo com a empresa Ramiro Andrade Grossi e Cia Ltda (CNPJ 08.724.369/0001-59) , no valor de R$ 62.500,00, para a prestação de serviços de locação de palcos, sonorizações, mídia impressa e divulgação em rádios (peça 19) que não foram realizados e/ou não eram necessários;
124.2.2. Responsável [2]: Sr. Marcos Antônio da Silva Toledo (CPF XXX.163.237-XX) , ex-Prefeito de Natividade/RJ (Gestões 2009-2012 e 2013-2016) ; 
124.2.2.1. Condutas:
124.2.2.1.1. não apresentar comprovante de veiculação na rádio contendo a programação prevista e o mapa de veiculação contendo o valor, o 'Atesto' da rádio e o 'De acordo' do Convenente, além do spot das inserções [mídia - divulgação em rádios];
124.2.2.1.2. não apresentar fotografias originais, datadas e em foco aberto ou filmagem, também em foco aberto, contendo o nome do evento e da localidade, bem como logomarca do MTur, de cada show/apresentação, e/ou material de divulgação do evento (publicação em jornais e revistas de grande circulação ou reportagens televisivas) , com fotografia, filmagem ou reportagem pós-evento contendo informação da data exata da apresentação [Show da Banda Pnelmania];
124.2.2.1.3. não apresentar fotografias originais, datadas e em foco aberto ou filmagem, também em foco aberto, contendo o nome do evento e da localidade, bem como a logomarca do MTur, de forma que seja possível verificar a correta execução deste item conforme o plano de trabalho aprovado diferenciando palcos e sonorização [Locação de Palcos 1 e 2; Sonorização 1 e 2; Iluminação 1 e 2];
124.2.2.1.4. não apresentar exemplar de cada insumo e declaração do responsável pelo almoxarifado, atestando o recebimento e a distribuição dos insumos de acordo com o aprovado no Plano de Trabalho [mídia impressa: cartazes];
124.2.3. Responsável [3]: Ramiro Andrade Grossi e Cia Ltda. (CNPJ 08.724.369/0001-59) , empresa contratada;
124.2.3.1. Condutas: 
124.2.3.1.1. não realização de serviços alusivos à instalação do Palco 1, Sonorização 1 e Iluminação 1, haja vista que o Controle Interno Municipal apurou que tal estrutura fora cedida gratuitamente pelo Município de Varre-Sai/RJ;
124.2.3.1.2. não realização de serviços alusivos à instalação do Palco 2, Sonorização 2 e Iluminação 2, haja vista que o Controle Interno Municipal apurou que tal estrutura era inexistente, pois foi substituída, sem previsão contratual/editalícia, nem autorização do Convenente/Concedente, por um Trio Elétrico;
124.2.3.1.3. fornecimento de cartazes do show em desacordo com o previsto no Plano de Trabalho aprovado (papel couche com gramatura alterada para 90 gr) ;
124.2.4. Responsável [4]: Sr. Ramiro Andrade Grossi (CPF XXX.217.096-XX) - sócio-administrador da empresa contratada;
124.2.4.1. Condutas:
124.2.4.1.1. não realização de serviços alusivos à instalação do Palco 1, Sonorização 1 e Iluminação 1, haja vista que o Controle Interno Municipal apurou que tal estrutura fora cedida gratuitamente pelo Município de Varre-Sai/RJ;
124.2.4.1.2. não realização de serviços alusivos à instalação do Palco 2, Sonorização 2 e Iluminação 2, haja vista que o Controle Interno Municipal apurou que tal estrutura era inexistente, pois foi substituída, sem previsão contratual/editalícia, nem autorização do Convenente/Concedente, por um Trio Elétrico;
124.2.4.1.3. fornecimento de cartazes do show em desacordo com o previsto no Plano de Trabalho aprovado (papel couche com gramatura alterada para 90 gr) ;
124.2.5.	Responsável [5]: Sr. José Antônio de Paula (CPF XXX.879.906-XX) - sócio da empresa contratada;
124.2.5.1.	Condutas: 
124.2.5.1.1. não realização de serviços alusivos à instalação do Palco 1, Sonorização 1 e Iluminação 1, haja vista que o Controle Interno Municipal apurou que tal estrutura fora cedida gratuitamente pelo Município de Varre-Sai/RJ;
124.2.5.1.2. não realização de serviços alusivos à instalação do Palco 2, Sonorização 2 e Iluminação 2, haja vista que o Controle Interno Municipal apurou que tal estrutura era inexistente, pois foi substituída, sem previsão contratual/editalícia, nem autorização do Convenente/Concedente, por um Trio Elétrico;
124.2.5.1.3. fornecimento de cartazes do show em desacordo com o previsto no Plano de Trabalho aprovado (papel couche com gramatura alterada para 90 gr.) ;
124.3. Nexo de causalidade: a não apresentação de documentos idôneos e a não realização de serviços de infraestrutura (palco, som e iluminação) e de divulgação previstos no plano de trabalho impediram a regular comprovação da execução física dos itens pactuados no convênio, resultando em dano ao erário.
124.4. Culpabilidade: (...) 
125. Irregularidade 2: não comprovação da execução financeira do objeto do convênio, ante as seguintes constatações:
a) não apresentação de quaisquer tipos de comprovantes de transferências bancárias/saques, recibos e/ou cópias de cheques/TED que comprovassem que as quantias retiradas da conta bancária específica do convênio foram transferidas às empresas fornecedoras/prestadoras de serviços contratadas pela entidade convenente; a ausência desses documentos impede comprovar o nexo causal entre o objeto executado e os recursos do convênio, de modo que a boa e regular execução financeira do ajuste não está provada; 
b) não apresentação de documentos de despesas emitidos em nome da entidade convenente, e substabelecimento do convênio, visto que se colocou terceiros para realizar a grande parte do ajuste; no caso vertente verificou-se que, apesar da entidade convenente ser o Município, a entidade que praticamente realizou o evento, inclusive a contratação de shows e de fornecedores e prestadores de serviços, realizando despesas, foi a Ramiro Andrade Grossi e Cia Ltda. (CNPJ 08.724.369/0001-59) , situação que caracteriza a ausência de nexo causal entre recursos do ajuste e o objeto executado;
c) não apresentação de documentos regulares de despesas emitidas em nome das entidades convenentes, em especial, as notas fiscais 000010 e 000011, que não possuem o atesto de serviços executados/produtos recebidos nem identificação da vinculação expressa ao número do convênio aposta por escrito; também não foram localizados os respectivos recibos de eventuais quantias pagas; as notas foram emitidas em 30/12/2008, antes, portanto, da realização do evento; estas falhas contrariam os arts. 62 a 64, da Lei 4.320/1964, e impedem comprovar o nexo causal entre o objeto executado e os recursos do convênio, de modo que a boa e regular execução financeira do ajuste não está totalmente provada;
d) não apresentação de i) Relatório de Cumprimento do Objeto; ii) Relatório de Execução Físico-Financeira; e iii) Demonstrativo da Execução da Receita e Despesa; a ausência desses documentos, correspondentes ao modelo exigido pelo MTur, impede a expedição do parecer conclusivo de análise da execução financeira do objeto;
e) não apresentação da Relação de Pagamentos e da Conciliação Bancária;
f) ausência das Declarações atestando a execução do objeto do Convênio;
g) não apresentação de documentos que comprovem a regularidade fiscal dos fornecedores contratados (certidão negativa de INSS, PGFN e FGTS) , para as fases de habilitação do certame licitatório, contratação e pagamento; e
h) cobrança, mediante nota fiscal de conteúdo fraudado, por meio de contrato derivado de Carta-Convite 016/2008, de serviços inexistentes ou não realizáveis
i) cobrança, por meio de notas fiscal de conteúdo fraudado, de sobrepreço na contratação de show do artista Zé Paulo e Banda, da ordem de R$ 65.000,00, consoante Procedimento de Inexigibilidade 005/2008, quando verificados os preços praticados no mercado à época;
125.1. Normas infringidas: Art. 37, caput, c/c o art. 70, parágrafo único, da Constituição Federal de 1988; art. 93, do Decreto-lei 200/1967; arts. 62 a 64, da Lei 4.320/1964; Lei 8.666/1993, arts. 3º, caput; 25, parágrafo segundo; 38, caput e inciso III; 40, incisos I e II; 66; 67; 69 e 70; art. 50 da Portaria Interministerial 127/2008, Acórdão 96/2008-TCU-Plenáriolenário, Acórdão 1435/2017-TCU-Plenário, e Termo do Convênio, Cláusula Terceira, item II, alínea 'n', e Cláusula Décima Segunda, Parágrafo Segundo, alíneas 'a', 'd', 'f' e 'g';
125.2. Responsáveis solidários:
125.2.1. Responsável [1]: Espólio do Sr. Luiz Carlos Machado (CPF XXX.977.407-XX) - falecido, ex-Prefeito de Natividade/RJ (Gestões 2001-2004 e 2005-2008) , representado pela Sra. Indyara Cordeiro Machado (CPF XXX.626.127-XX) , sua inventariante;
125.2.1.1. Condutas:
125.2.1.1.1. não apresentar dos documentos necessários para comprovar a execução física e financeira do convênio.
125.2.1.1.2. não comprovar o nexo de causalidade entre os recursos transferidos e as despesas efetuadas;
125.2.1.1.3. anuir ou se omitir em relação às cobranças indevidas efetuadas por serviços não executados pela contratada;
125.2.1.1.4. agir em conluio com agentes públicos e privados para fraudar a licitação e praticar sobrepreço;
125.2.1.1.5. ser partícipe do simulacro de licitação levado a cabo por meio de Procedimento Licitatório de Inexigibilidade 005/2008 com sobrepreço e de Carta-Convite 016/2008 com serviços inexistentes ou não realizáveis, na qualidade de gestor, dirigente maior do Poder Executivo municipal;
125.2.1.1.6. assinar Termo de Convênio CV-1367/2008 (Siconv 701051/2008) , responsabilizando-se objetivamente pela gestão dos recursos federais transferidos mediante este instrumento;
125.2.1.1.7. autorizar a realização da Inexigibilidade e do Convite, certames montados para fraudar o convênio, e avalizar todos os atos pretéritos e posteriores ao edital de licitação respectivo (inclusive autorização, homologação e adjudicação) , conduta possível graças ao prévio ajuste entre os sócios da licitante e agentes públicos municipais;
125.2.1.1.8. assinar o contrato administrativo com a empresa Ramiro Andrade Grossi e Cia Ltda (CNPJ 08.724.369/0001-59) , no valor de R$ 95.000,00, para a prestação de serviços de contratação de duas bandas de porte regional para realização de shows artísticos no Reveillon 2008/2009, com sobrepreço de R$ 65.000,00 relativamente à atração Zé Paulo e Banda;
125.2.1.1.9. responsabilizar-se na alçada de chefe do Executivo municipal - na acepção objetiva consistente na culpa in eligendo e in vigilando - pelos atos de livre escolha/indicação e nomeação de todos os demais agentes públicos envolvidos que perpetraram as irregularidades apontadas, em especial, dos membros da CPL;
125.2.1.1.10. ser negligente no que se refere à fiscalização da execução físico-financeira do contrato, permitindo que a empresa contratada levasse a cabo a tentativa de cobrança, do Poder Público, de montantes em notas fiscais de conteúdo falso, visto conter serviços não prestados e show com sobrepreço, com o único propósito de desviar recursos públicos e locupletar a si e aos demais partícipes do esquema fraudulento;
125.2.1.1.11. não apresentar documentação comprobatória apta a demonstrar o nexo de causalidade das despesas com a execução constante do Plano de Trabalho aprovado.
125.2.2. Responsável [2]: Sr. Marcos Antônio da Silva Toledo (CPF XXX.163.237-XX) , ex-Prefeito de Natividade/RJ (Gestões 2009-2012 e 2013-2016) ; 
125.2.2.1. Conduta: não comprovar o nexo de causalidade entre os recursos transferidos e as despesas efetuadas;
125.2.3. Responsável [3]: Ramiro Andrade Grossi e Cia Ltda. (CNPJ 08.724.369/0001-59) , empresa contratada
125.2.3.1. Condutas:
125.2.3.1.1. participar diretamente da licitação e de todo o esquema de fraude apresentando proposta com sobrepreço de show e com serviços falsos, ciente de que não seriam realizados;
125.2.3.1.2. emitir, por meio de notas fiscais de conteúdo falso e com impropriedades formais, cobrança por serviços não prestados/não realizáveis e por sobrepreço de show do artista Zé Paulo e Banda;
125.2.3.1.3. agir em conluio com agentes públicos e privados para fraudar a licitação;
125.2.4. Responsável [4]: Sr. Ramiro Andrade Grossi (CPF XXX.217.096-XX) - sócio-administrador da empresa contratada;
125.2.4.1. Condutas:
125.2.4.1.1. participar diretamente da licitação e de todo o esquema de fraude apresentando proposta com sobrepreço de show e com serviços falsos, ciente de que não seriam realizados;
125.2.4.1.2. emitir, por meio de notas fiscais de conteúdo falso e com impropriedades formais, cobrança por serviços não prestados/não realizáveis e por sobrepreço de show do artista Zé Paulo e Banda;
125.2.4.1.3. agir em conluio com agentes públicos e privados para fraudar a licitação;
125.2.5. Responsável [5]: Sr. José Antônio de Paula (CPF XXX.879.906-XX) - sócio da empresa contratada;
125.2.5.1. Condutas:
125.2.5.1.1. participar diretamente da licitação e de todo o esquema de fraude apresentando proposta com sobrepreço de show e com serviços falsos, ciente de que não seriam realizados;
125.2.5.1.2. emitir, por meio de notas fiscais de conteúdo falso e com impropriedades formais, cobrança por serviços não prestados/não realizáveis e por sobrepreço de show do artista Zé Paulo e Banda;
125.2.5.1.3. agir em conluio com agentes públicos e privados para fraudar a licitação;
125.3. Nexo de causalidade: a não apresentação de documentos que comprovassem a execução física dos itens previstos no plano de trabalho e a atuação fraudulenta em licitação e contrato, com uso de sobrepreço em relação aos praticados no mercado, bem como inserção de serviços inexistentes e/ou não realizáveis resultou na impossibilidade de comprovação da regular execução financeira e em dano ao erário.
125.4. Culpabilidade: (...) 
126. Irregularidade 3: ausência de comprovação de que as empresas que não detinham direitos de exclusividade, contratadas irregularmente por inexigibilidade, pagaram o cachê de bandas ou cantores que realizaram o evento, ante as seguintes constatações:
a) não foram apresentados contratos de exclusividade válidos (o contrato de exclusividade, para conferir tal qualificação, deveria ter as seguintes características: ser registrado em cartório, não ser restrito à data, evento e local específicos; ter sido publicado no Diário Oficial) ;
b) não há comprovante de que os intermediários contratados pagaram o cachê dos artistas/bandas.
126.1. Normas infringidas: (...) 
126.2. Responsáveis solidários:
126.2.1. Responsável [1]: Espólio do Sr. Luiz Carlos Machado (CPF XXX.977.407-XX) - falecido, ex-Prefeito de Natividade/RJ (Gestões 2001-2004 e 2005-2008) , representado pela Sra. Indyara Cordeiro Machado (CPF XXX.626.127-XX) , sua inventariante;
126.2.1.1. Conduta: não apresentar notas fiscais e recibos (ou outros documentos equivalentes) emitidos em nome das bandas e cantores e assinados por seus representantes legais ou pelos seus empresários exclusivos, sendo essa representação ou exclusividade registrada em cartório;
126.2.2. Responsável [2]: Sr. Marcos Antônio da Silva Toledo (CPF XXX.163.237-XX) , ex-Prefeito de Natividade/RJ (Gestões 2009-2012 e 2013-2016) ; 
126.2.2.1. Conduta: não apresentar notas fiscais e recibos (ou outros documentos equivalentes) emitidos em nome das bandas e cantores e assinados por seus representantes legais ou pelos seus empresários exclusivos, sendo essa representação ou exclusividade registrada em cartório;
126.2.3. Responsável [3]: Ramiro Andrade Grossi e Cia Ltda. (CNPJ 08.724.369/0001-59) , empresa contratada
126.2.3.1. Condutas: não apresentar notas fiscais e recibos (ou outros documentos equivalentes) emitidos em nome das bandas e cantores e assinados por seus representantes legais ou pelos seus empresários exclusivos, sendo essa representação ou exclusividade registrada em cartório;
126.2.4. Responsável [4]: Sr. Ramiro Andrade Grossi (CPF XXX.217.096-XX) - sócio-administrador da empresa contratada;
126.2.4.1. Conduta: não apresentar notas fiscais e recibos (ou outros documentos equivalentes) emitidos em nome das bandas e cantores e assinados por seus representantes legais ou pelos seus empresários exclusivos, sendo essa representação ou exclusividade registrada em cartório;
126.2.5. Responsável [5]: Sr. José Antônio de Paula (CPF XXX.879.906-XX) - sócio da empresa contratada;
126.2.5.1. Conduta: não apresentar notas fiscais e recibos (ou outros documentos equivalentes) emitidos em nome das bandas e cantores e assinados por seus representantes legais ou pelos seus empresários exclusivos, sendo essa representação ou exclusividade registrada em cartório;
126.3. Nexo de causalidade: a não apresentação de notas fiscais e recibos (ou outros documentos equivalentes) emitidos em nome das bandas e cantores e assinados por seus representantes legais ou pelos seus empresários exclusivos impediu comprovação do nexo causal entre os recursos federais transferidos e os pagamentos efetuados, visto que não se provou que os valores pagos ao intermediário contratado efetivamente foi repassado as banda e artistas que realizaram shows, resultando em presunção de prejuízo ao erário.
126.4. Culpabilidade: (...) 
127. Irregularidade 4: não apresentação de declaração de gratuidade do evento, nem de demonstrativo de utilização, dos montantes arrecadados com a venda de ingressos, no objeto do convênio, ante as seguintes constatações:
a) não apresentação de Declaração de Gratuidade atestando que não haveria cobrança de ingressos; a ausência do aludido documento impede a expedição de parecer conclusivo de análise da execução do objeto.
b) não comprovação do nexo entre os recursos repassados e o evento realizado, uma vez que, sem a garantia de gratuidade do evento, não há documentação comprobatória de eventual montante arrecadado com a venda de ingresso, especificando a destinação da verba eventualmente arrecadada ou comprovando seu recolhimento ao Tesouro Nacional;
c) não envio, na prestação de contas, nem inclusão, no Siconv, da declaração de gratuidade, muito menos documentos capazes de comprovar se houve ou não quantia arrecadada e destinação de recursos com eventual venda de ingressos;
d) ausência de informações sobre a venda de ingressos, entradas ou qualquer outro instrumento de cobrança para assistir o evento, que impede a boa e regular comprovação dos recursos do convênio pelo valor total dos recursos repassados, visto que não fica provado se houve sobreposição de pagamentos para os itens previstos no ajuste.
127.1. Normas infringidas: (...) 
127.2. Responsáveis solidários:
127.2.1. Responsável [1]: Espólio do Sr. Luiz Carlos Machado (CPF XXX.977.407-XX) - falecido, ex-Prefeito de Natividade/RJ (Gestões 2001-2004 e 2005-2008) , representado pela Sra. Indyara Cordeiro Machado (CPF XXX.626.127-XX) , sua inventariante;
127.2.1.1. Conduta: não apresentar declaração de gratuidade do evento, nem demonstrativo de utilização, dos montantes arrecadados com a venda de ingressos, no objeto do convênio;
127.2.2. Responsável [2]: Sr. Marcos Antônio da Silva Toledo (CPF XXX.163.237-XX) , ex-Prefeito de Natividade/RJ (Gestões 2009-2012 e 2013-2016) ; 
127.2.2.1. Conduta: não apresentar declaração de gratuidade do evento, nem demonstrativo de utilização, dos montantes arrecadados com a venda de ingressos, no objeto do convênio;
127.2.3. Responsável [3]: Ramiro Andrade Grossi e Cia Ltda. (CNPJ 08.724.369/0001-59) , empresa contratada
127.2.3.1.	Condutas: não apresentar declaração de gratuidade do evento, nem demonstrativo de utilização, dos montantes arrecadados com a venda de ingressos, no objeto do convênio
127.2.4.	Responsável [4]: Sr. Ramiro Andrade Grossi (CPF XXX.217.096-XX) - sócio-administrador da empresa contratada;
127.2.4.1. Conduta: não apresentar declaração de gratuidade do evento, nem demonstrativo de utilização, dos montantes arrecadados com a venda de ingressos, no objeto do convênio
127.2.5. Responsável [5]: Sr. José Antônio de Paula (CPF XXX.879.906-XX) - sócio da empresa contratada;
127.2.5.1. Conduta: não apresentar declaração de gratuidade do evento, nem demonstrativo de utilização, dos montantes arrecadados com a venda de ingressos, no objeto do convênio
127.3. Nexo de causalidade: a ausência de informações sobre a gratuidade do evento ou a venda de ingressos não comprova que não houve sobreposição de pagamentos para os itens previstos no ajuste, resultando em presunção de prejuízo ao erário.
127.4. Culpabilidade: (...) 
128. Valor histórico do débito e data de origem (relacionado às Irregularidades 1, 2, 3 e 4 retro, bem como aos responsáveis [1], [2], [3], [4] e [5], solidariamente:
	Data de ocorrência
	Valor histórico (R$) 

	5/2/2009
	150.000,00

Valor atualizado (sem juros) até 15/2/2021: R$ 287.760,00 (peça 128) 
 (...) 
34. Em 13/4/2021, foi exarado o Acórdão 6267/2021-TCU-Segunda Câmara (peça 133) , da lavra do Relator Ministro-Substituto André Luís de Carvalho, o qual, após os 'considerandos', apresentou o seguinte comando:
1.7.1. promover, nos termos dos arts. 10, § 1º, e 12, I e II, da Lei nº 8.443, de 1992 e do art. 202, I e II, do RITCU, a citação de Marcos Antônio da Silva Toledo e do espólio de Luiz Carlos Machado (falecido) , além da Ramiro Andrade Grossi e Cia Ltda. e, por desconsideração da personalidade jurídica, com os seus respectivos sócios (Ramiro Andrade Grossi e José Antônio de Paula) , para, no prazo de 15 (quinze) dias, apresentarem as suas defesas diante da indevida ausência de efetiva demonstração sobre a boa e regular aplicação dos aludidos recursos federais em face, por exemplo, da suscitada reprovação da prestação de contas do aludido Convênio n.º 1367/2008, para além da indevida ausência de evidenciação do necessário nexo causal entre os recursos públicos captados e os supostos dispêndios incorridos no referido 'Réveillon de Natividade', resultando nas eloquentes evidências sobre o correspondente dano causado ao erário federal, sem prejuízo de os aludidos responsáveis promoverem o recolhimento da dívida em favor do Tesouro Nacional, com a atualização monetária e os juros de mora calculados desde a data informada até o efetivo recolhimento, na forma da legislação em vigor, sob as seguintes condições:
	Data de ocorrência
	Valor histórico (R$) 

	5/2/2009
	150.000,00

 (...) 
35. Em cumprimento ao subitem 1.7.1. do Acórdão 6267/2021-TCU-Segunda Câmara - Rel. MINS-ALC (peça 133) , de 13/4/2021, foram promovidas as citações dos responsáveis Acerca das notificações válidas e eficazes, tem-se o seguinte, de acordo com os despachos de conclusão das comunicações (peças 178 e 179) :
35.1. [1] Espólio do Sr. Luiz Carlos Machado (CPF XXX.977.407-XX) - falecido em 13/5/2013, consoante Sisobi (peça 125) , ex-Prefeito de Natividade/RJ (Gestões 2001-2004 e 2005-2008) , representado pela Sra. Indyara Cordeiro Machado (CPF XXX.626.127-XX) , sua inventariante:
	Comunicação: Ofício 24272/2021-Secomp-4 (peça 145) 
Data da Expedição: 26/5/2021
Data da Ciência: 1/6/2021 (peça 149) 
Nome Recebedor: Julio Cesar Moreira (terceiros) 
Observação: Ofício enviado para o endereço da representante legal do responsável, consoante base Sistema da RFB (peça 134) .
Fim do prazo para a defesa: 16/6/2021
Apresentou alegações de defesa? Não (revel) 
	
35.2. [2] Sr. Marcos Antônio da Silva Toledo (CPF XXX.163.237-XX) , ex-Prefeito de Natividade/RJ (Gestões 2009-2012 e 2013-2016) :
	Comunicação: Ofício 46915/2021-Secomp-4 (peça 160) 
Data da Expedição: 24/8/2021
Data da Ciência: 31/8/2021 (peça 161) 
Nome Recebedor: Carlos José da Silva Toledo (terceiros) 
Observação: Ofício enviado para o endereço do responsável, consoante base Renach (peça 155) .
Fim do prazo para a defesa: 15/9/2021
Apresentou alegações de defesa? Sim (peças 164 a 172) 
	
35.3. [3] Ramiro Andrade Grossi e Cia Ltda. (CNPJ 08.724.369/0001-59) , empresa contratada:
	Comunicação: Ofício 46914/2021-Secomp-4 (peça 159) 
Data da Expedição: 24/8/2021
Data da Ciência: 1/9/2021 (peça 162) 
Nome Recebedor: Ramiro Andrade Grossi (o próprio) 
Observação: Ofício enviado para o endereço do responsável, consoante base Sistema da Renach (peça 156) .
Fim do prazo para a defesa: 16/9/2021
Apresentou alegações de defesa? Sim (peça 177) 
	
35.4. [4] Sr. Ramiro Andrade Grossi (CPF XXX.217.096-XX) , sócio da contratada:
	Comunicação: Ofício 46913/2021-Secomp-4 (peça 158) 
Data da Expedição: 24/8/2021
Data da Ciência: 1/9/2021 (peça 163) 
Nome Recebedor: Ramiro Andrade Grossi (o próprio) 
Observação: Ofício enviado para o endereço do responsável, consoante base Sistema da Renach (peça 157) .
Fim do prazo para a defesa: 16/9/2021
Apresentou alegações de defesa? Sim (peça 176) 
	
35.5. [5] Sr. José Antônio de Paula (CPF XXX.879.906-XX) , sócio da contratada:
	Comunicação: Ofício 24275/2021-Secomp-4 (peça 144) 
Data da Expedição: 26/5/2021
Data da Ciência: 2/6/2021 (peça 150) 
Nome Recebedor: Julio Cesar Moreira (terceiros) 
Observação: Ofício enviado para o endereço do responsável, consoante base Sistema da RFB (peça 136) .
Fim do prazo para a defesa: 18/6/2021
Apresentou alegações de defesa? Não (revel) 
	
36. Verifica-se que todos os responsáveis foram devida e regularmente notificados, e que os responsáveis [2], [3] e [4] apresentaram defesa, que serão analisadas adiante, no tópico 'exame técnico'.
37. Assim, consoante Despachos de Conclusão das Comunicações Processuais (peças 178 e 179) , as providências inerentes às notificações processuais foram devidamente concluídas. 
38. Transcorrido o prazo regimental, os responsáveis [1] e [5] permaneceram silentes, devendo ser considerados revéis, nos termos do art. 12, § 3º, da Lei 8.443/1992.
ANÁLISE DOS PRESSUPOSTOS DE PROCEDIBILIDADE DA IN/TCU 71/2012
Avaliação de Viabilidade do Exercício do Contraditório e Ampla Defesa
39. Quanto ao transcurso de mais de dez anos desde o fato gerador, ocorrido em 5/2/2009 (vide peça 7, p. 3, data da OB) em relação à notificação dos responsáveis pela autoridade administrativa federal competente (art. 6º, inciso II, c/c art. 19 da IN/TCU 71/2012, modificada pela IN/TCU 76/2016) , há que se dividir os responsáveis em dois grupos:
39.1. Responsável com notificação INFERIOR a dez anos:
39.1.1. Responsável [2]: Sr. Marcos Antônio da Silva Toledo (CPF XXX.163.237-XX) :
39.1.1.1. O responsável foi notificado das irregularidades pela autoridade administrativa federal competente por meio do Ofício 440/2018/CGCV/Dirad/GSE (peça 79) , com AR de 22/2/2018 (peça 80) , no endereço constante à Ficha de Qualificação à peça 85.
39.1.1.2. Verifica-se que outros ofícios foram endereçados à sede da Prefeitura Municipal de Natividade/RJ, quais sejam: 
a) Ofício 1253/2010/CGCV/SPOA/SE, de 22/10/2010 (peça 20, AR à peça 22) ;
b) Ofício 1444/2012/CPC/CGCV/DGI/SE, de 24/9/2012 (peça 24, p. 2, AR à peça 26) ; e
c) Ofício 1234/2010/CGCV/SPOA/SE, de 26/1/2016 (peça 28, AR à peça 30) .
39.1.1.3. Desse modo, em que pese ter como destinatário o Município, tais notificações devem ser consideradas válidas porque foram realizadas no período compreendido pelo mandato do ex-Prefeito (2009-2012) , tendo em vista que o domicílio necessário do Prefeito é a sede da Prefeitura, consoante Código Civil, art. 76, parágrafo único; ademais, o próprio responsável compareceu aos autos (vide ofícios de resposta às peças 16 e 34) ;
39.2. Responsáveis com notificação SUPERIOR a dez anos:
39.2.1. Responsável [1]: Sr. Luiz Carlos Machado (CPF XXX.977.407-XX) :
39.2.1.1. Houve tentativa de notificação do responsável sobre as irregularidades pela autoridade administrativa federal competente em três oportunidades, porém, nas duas primeiras, o endereço de entrega foi o da sede da Prefeitura e, portanto, para os fins aqui propostos, não podem ser consideradas válidas e eficazes, quando já não mais exercia o cargo de Prefeito, não detendo tal domicílio. Na terceira tentativa, em que pese o endereço ter sido corretamente aposto como o do Sistema CPF, além de não constar o AR respectivo, o responsável já se encontrava falecido, não tendo sido devidamente direcionado ao representante legal do seu espólio, a saber: 
a) Ofício 1856/2010/CGMC/SNPTur (peça 14) , de 5/8/2010, recebido por AR (peça 15) ;
b) Ofício 1445/2012/CPC/CGCV/DGI/SE/MTur (peça 24, p. 1) , de 24/9/2012, recebido por AR (peça 26) .
c) Ofício 1235/2016/CGCV/SPOA/SE/MTur (peça 28, p. 1-2) .
39.2.1.2. Portanto, o responsável, que já se encontra falecido, não foi notificado, e, após seu falecimento, também não consta dos autos a notificação do representante legal do espólio; registre-se que não se localizou documento anterior em que conste defesa do responsável nos autos.
39.2.2. Responsável [3]: Ramiro Andrade Grossi e Cia Ltda. (CNPJ 08.724.369/0001-59) : tendo sido a empresa contratada incluída como responsável consoante determinação do subitem 9.1 do Acórdão 8990/2020-TCU-2C, a data de prolação do decisum - de 25/8/2020 - já supera os dez anos, sem qualquer notificação pela autoridade administrativa competente no período.
39.2.3. Responsável [4]: Sr. Ramiro Andrade Grossi (CPF XXX.217.096-XX) - sócio-administrador da empresa contratada, cuja inclusão será proposta, nesta oportunidade, por meio de desconsideração da personalidade jurídica;
39.2.4. Responsável [5]: Sr. José Antônio de Paula (CPF XXX.879.906-XX) - sócio da empresa contratada, cuja inclusão será proposta, nesta oportunidade, por meio de desconsideração da personalidade jurídica;
40. Em que pese o tempo transcorrido ultrapassar os dez anos desde o fato gerador até a primeira notificação dos responsáveis [1] e [3], a decisão Colegiada (peça 121) determinou o prosseguimento do feito em seu subitem 9.1 e citação dos responsáveis, portanto, é imperiosa a continuidade do processo, como também as considerações expendidas no Acórdão 6267/2021-TCU-Segunda Câmara (peça 133) . 
41. Quanto aos responsáveis [4] e [5], a inclusão para citação por desconsideração da personalidade jurídica foi determinada pelo Acórdão 6267/2021-TCU-Segunda Câmara (peça 133) .
Valor de Constituição da TCE 	
42. Verifica-se, ainda, que o valor atualizado do débito apurado (sem juros) em 1/1/2017 é superior ao limite mínimo de R$ 100.000,00, na forma estabelecida conforme os arts. 6º, inciso I, e 19 da IN/TCU 71/2012, modificada pela IN/TCU 76/2016. 
OUTROS PROCESSOS/DÉBITOS NOS SISTEMAS DO TCU COM OS MESMOS RESPONSÁVEIS
43. Informa-se que não foi encontrado processo de TCE em nome dos responsáveis [1] e [2]. Em relação ao responsável [3], constam, em aberto, as seguintes TCEs: TC Processo 011.036/2015-0; TC Processo 002.917/2015-7; e TC Processo 022.907/2015-7. Em relação aos responsáveis [4] e [5], consta o TC Processo 022.907/2015-7. 
44. A TCE está, assim, devidamente constituída e em condição de ser instruída.
EXAME TÉCNICO
45. Em exame, processo de Tomada de Contas Especial (TCE) instaurada pelo Ministério do Turismo (MTur) em razão da impugnação total de despesas do Convênio CV-1367/2008 (Siconv 701051/2008) , celebrado entre o município e Natividade/RJ e o MTur, tendo por objeto 'incentivar o turismo no Município de Natividade/RJ, por meio do apoio à realização do evento intitulado 'Réveillon de Natividade', com recursos orçados em R$ 157.500,00 (peça 3) , sendo R$ 150.000,00 do MTur e R$ 7.500,00 de contrapartida municipal, para contratação de dois artistas e outros itens (som, iluminação, palco e divulgação, vide peça 2, p. 2) .
46. Apresenta-se, a seguir, quadro para melhor fazer referência a cada responsável:
	Responsável
	Nome
	CPF/CNPJ

	[1]
	Espólio do Sr. Luiz Carlos Machado
	XXX.977.407-XX

	[2]
	Marcos Antônio da Silva Toledo
	XXX.163.237-XX

	[3]
	Ramiro Andrade Grossi e Cia Ltda
	08.724.369/0001-59

	[4]
	Ramiro Andrade Grossi
	XXX.217.096-XX

	[5]
	José Antônio de Paula
	XXX.879.906-XX

i. Contextualização
47. Na última instrução técnica, propôs-se a citação dos responsáveis [1] a [5], precedida da devida autorização para desconsiderar a personalidade jurídica da empresa contratada - Ramiro Andrade Grossi e Cia Ltda. (CNPJ 08.724.369/0001-59) .
48. O Acórdão 6267/2021-TCU-Segunda Câmara (peça 133) , cuja parte dispositiva foi precedida de diversas considerações versando a respeito das circunstâncias do processo, além de justificativas para a decisão tomada, emitiu comando acatando a desconsideração da personalidade jurídica e determinando a citação de todos os responsáveis. 
49. Após as devidas notificações, os responsáveis [1] e [5] se mantiveram silentes, e os responsáveis [2], [3] e [4] apresentaram alegações de defesa.
50. Desse modo, o presente exame técnico visa a analisar as alegações de defesa apresentadas e a elaborar uma proposta de encaminhamento consentânea com o respectivo desfecho delineado.
ii. Da eficácia e validade das notificações
51. Preliminarmente, cumpre tecer breves considerações sobre a forma como são realizadas as comunicações processuais no TCU. A esse respeito, destacam-se o art. 179, do Regimento Interno do TCU (Resolução 155, de 4/12/2002) e o art. 4º, inciso III, § 1º, da Resolução TCU 170, de 30 de junho de 2004, in verbis:
Art. 179. A citação, a audiência ou a notificação, bem como a comunicação de diligência, far se-ão:
I - mediante ciência da parte, efetivada por servidor designado, por meio eletrônico, fac-símile, telegrama ou qualquer outra forma, desde que fique confirmada inequivocamente a entrega da comunicação ao destinatário;
II - mediante carta registrada, com aviso de recebimento que comprove a entrega no endereço do destinatário;
III - por edital publicado no Diário Oficial da União, quando o seu destinatário não for localizado
 (...) 
Art. 3º As comunicações serão dirigidas ao responsável, ou ao interessado, ou ao dirigente de órgão ou entidade, ou ao representante legal ou ao procurador constituído nos autos, com poderes expressos no mandato para esse fim, por meio de:
I - correio eletrônico, fac-símile ou telegrama;
II - servidor designado;
III - carta registrada, com aviso de recebimento;
IV - edital publicado no Diário Oficial da União, quando o seu destinatário não for localizado, nas hipóteses em que seja necessário o exercício de defesa'.
Art. 4º. Consideram-se entregues as comunicações:
I - efetivadas conforme disposto nos incisos I e II do artigo anterior, mediante confirmação da ciência do destinatário;
II - realizadas na forma prevista no inciso III do artigo anterior, com o retorno do aviso de recebimento, entregue comprovadamente no endereço do destinatário;
III - na data de publicação do edital no Diário Oficial da União, quando realizadas na forma prevista no inciso IV do artigo anterior.
§ 1º O endereço do destinatário deverá ser previamente confirmado mediante consulta aos sistemas disponíveis ao Tribunal ou a outros meios de informação, a qual deverá ser juntada ao respectivo processo. (...) 
52. Bem se vê, portanto, que a validade da citação via postal não depende de que o aviso de recebimento seja assinado pelo próprio destinatário da comunicação, o que dispensa, no caso em tela, a entrega do AR em 'mãos próprias'. A exigência da norma é no sentido de o Tribunal verificar se a correspondência foi entregue no endereço correto, residindo aqui a necessidade de certeza inequívoca. 
53. Não é outra a orientação da jurisprudência do TCU, conforme se verifica dos julgados a seguir transcritos:
São válidas as comunicações processuais entregues, mediante carta registrada, no endereço correto do responsável, não havendo necessidade de que o recebimento seja feito por ele próprio (Acórdão 3648/2013-TCU-Segunda Câmara, Relator Ministro JOSÉ JORGE) ;
É prescindível a entrega pessoal das comunicações pelo TCU, razão pela qual não há necessidade de que o aviso de recebimento seja assinado pelo próprio destinatário. Entregando se a correspondência no endereço correto do destinatário, presume-se o recebimento da citação. (Acórdão 1019/2008-TCU-Plenário, Relator Ministro BENJAMIN ZYMLER) ;
As comunicações do TCU, inclusive as citações, deverão ser realizadas mediante Aviso de Recebimento - AR, via Empresa Brasileira de Correios e Telégrafos, bastando para sua validade que se demonstre que a correspondência foi entregue no endereço correto. (Acórdão 1526/2007-TCU-Plenário, Relator Ministro AROLDO CEDRAZ) .
54. A validade do critério de comunicação processual do TCU foi referendada pelo Supremo Tribunal Federal, nos termos do julgamento do MS-AgR 25.816/DF, por meio do qual se afirmou a desnecessidade da ciência pessoal do interessado, entendendo-se suficiente a comprovação da entrega do 'AR' no endereço do destinatário:
EMENTA: AGRAVO REGIMENTAL. MANDADO DE SEGURANÇA. DESNECESSIDADE DE INTIMAÇÃO PESSOAL DAS DECISÕES DO TRIBUNAL DE CONTAS DA UNIÃO. ART. 179 DO REGIMENTO INTERNO DO TCU. INTIMAÇÃO DO ATO IMPUGNADO POR CARTA REGISTRADA, INICIADO O PRAZO DO ART. 18 DA LEI nº 1.533/51 DA DATA CONSTANTE DO AVISO DE RECEBIMENTO. DECADÊNCIA RECONHECIDA. AGRAVO IMPROVIDO.
O envio de carta registrada com aviso de recebimento está expressamente enumerado entre os meios de comunicação de que dispõe o Tribunal de Contas da União para proceder às suas intimações.
O inciso II do art. 179 do Regimento Interno do TCU é claro ao exigir apenas a comprovação da entrega no endereço do destinatário, bastando o aviso de recebimento simples.
55. No caso em comento, tem-se que todos os responsáveis foram devida e regularmente notificados em endereços válidos e confiáveis - sendo que os responsáveis [2], [3] e [4] apresentaram alegações de defesa -, conforme informações a seguir:
55.1. [1] Espólio do Sr. Luiz Carlos Machado (CPF XXX.977.407-XX) - falecido em 13/5/2013, consoante Sisobi (peça 125) , ex-Prefeito de Natividade/RJ (Gestões 2001-2004 e 2005-2008) , representado pela Sra. Indyara Cordeiro Machado (CPF XXX.626.127-XX) , sua inventariante: Ofício 24272/2021-Secomp-4 (peça 145) , de 26/5/2021, com AR de 1/6/2021 (peça 149) , recebido por terceiros, enviado para o endereço da representante legal do responsável, consoante base Sistema da RFB (peça 134) , tendo sido revel;
55.2. [2] Sr. Marcos Antônio da Silva Toledo (CPF XXX.163.237-XX) , ex-Prefeito de Natividade/RJ (Gestões 2009-2012 e 2013-2016) : Ofício 46915/2021-Secomp-4 (peça 160) , de 24/8/2021, com AR de 31/8/2021 (peça 161) , recebido por terceiros, enviado para o endereço do responsável, consoante base Renach (peça 155) e alegações defesa às peças 164 a 172;
55.3. [3] Ramiro Andrade Grossi e Cia Ltda. (CNPJ 08.724.369/0001-59) , empresa contratada: Ofício 46914/2021-Secomp-4 (peça 159) , de 24/8/2021, com AR de 1/9/2021 (peça 162) , recebido pelo próprio, enviado para o endereço do responsável, consoante base Sistema da Renach (peça 156) , alegações de defesa à peça 177;
55.4. [4] Sr. Ramiro Andrade Grossi (CPF XXX.217.096-XX) , sócio da contratada: Ofício 46913/2021-Secomp-4 (peça 158) , de 24/8/2021, com AR de 1/9/2021 (peça 163) , recebido pelo próprio, enviado para o endereço do responsável, consoante base Sistema da Renach (peça 157) , com alegações de defesa à peça 176;
55.5. [5] Sr. José Antônio de Paula (CPF XXX.879.906-XX) , sócio da contratada: Ofício 24275/2021-Secomp-4 (peça 144) , de 26/5/2021, com AR de 2/6/2021 (peça 150) , recebido por terceiros, enviado para o endereço do responsável, consoante base Sistema da RFB (peça 136) , tendo sido revel.
iii. Das alegações de defesa do responsável [2]
56. Verifica-se que o responsável [2] Sr. Marcos Antônio da Silva Toledo apresentou suas alegações de defesa (peça 164) contendo os seguintes anexos (peças 165 a 172) :
	Item
	Discriminação
	Localização
 (peça) 
	Localização anterior nos autos (peça) 

	01
	Declaração de gratuidade
	165
	Não localiz.

	02
	Extrato Siconv
	166
	Não localiz.

	03
	Declarações de exclusividade
	167
	Não localiz.

	04
	Fotos
	168
	Não localiz.

	05
	ARs e Ofício 502/2010 ao MTur encaminhando documentos
	169
	16

	06
	ARs e Ofício 671/2010 ao MTur solicita suspensão da prestação de contas
	170
	34

	07
	ARs e Ofício 185/2009 ao MTur encaminha prestação de contas parcial
	171
	Não localiz.

	08
	Ofício s/nº 2013, ao MTur solicita suspensão da prestação de contas
	172
	51

57. Passa-se, a seguir, ao exame das alegações.
58. Argumento 1:
59. Na parte inicial (sem título) , consoante peça 164, p. 1-2, o responsável invoca como não válidas as notificações 1234/2016 e 440/2018, de 19/2/2018 (peça 79) , recebido por AR em 22/2/2018 enviadas a ele para o endereço da Prefeitura a partir de 24/6/2014, data de seu afastamento do mandato pela Justiça Eleitoral (vide Ato 4/2014 colado na peça 164, p. 2) , eis que não era mais seu domicílio necessário por não mais ser o Prefeito.
60. Análise 1 (rejeição) :
61. Conforme o responsável comprova pelo Ato 0044/2014 (peça 164) , da Câmara Municipal de Natividade/RJ, de 24/6/2014, ele foi afastado em processo de cassação pela Justiça Eleitoral (TRE/RJ) do exercício do cargo de Prefeito, e não se tem notícia de seu retorno nos anos subsequentes. Pelo contrário, há notícias na Internet dando conta da realização de novas eleições já em maio/2015 para aquele Município.
62. Nesse sentido, considerando que o registro do Sistema CPF/RFB não traz o mesmo endereço da Prefeitura como o domicílio do responsável, há que se aquiescer ao seu requerimento de considerar inválidas as notificações a seguir discriminadas:
a) Ofício 1234/2016/CGCV/SPOA/SE, de 26/1/2016 (peça 28, AR à peça 30) - verifica-se, inclusive, que consta no próprio ofício o registro de envio de cópia para o então Prefeito, Sr. Luiz Carlos Machado, o que demonstra que o Defendente não poderia ter sido notificado nos endereços ali constantes;
b) Ofício 440/2018/CGCV/Dirad/GSE (peça 79) , com AR de 22/2/2018 (peça 80) , no endereço constante à Ficha de Qualificação à peça 85 (sede do Município) .
63. Verifica-se, ademais, que os ARs foram assinados por terceiros, o que não seria inválido se, de fato, o endereço estivesse correto. Contudo, há de se reconhecer que não houve notificação válida veiculada por estes dois ofícios.
64. O efeito prático do reconhecimento dessa invalidade desejado pelo responsável é o afastamento de sua responsabilidade e, sob esse prisma, deve ser analisado, para fins de acolher ou não o cerne do argumento. Verifica-se que as notificações válidas que remanescem nos autos, relativamente ao responsável em comento, são as seguintes:
a) Ofício 1253/2010/CGCV/SPOA/SE, de 22/10/2010 (peça 20, AR à peça 22) ;
b) Ofício 1444/2012/CPC/CGCV/DGI/SE, de 24/9/2012 (peça 24, p. 2, AR à peça 26) .
65. Desse modo, o responsável já estava ciente das pendências de prestação de contas que recaíam sobre ele desde 2010, pelo menos. Isso porque notificações que foram endereçadas à Prefeitura, até o seu afastamento, devem ser consideradas válidas porque foram realizadas no período compreendido no exercício do mandato do Prefeito, tendo em vista que o domicílio necessário do Prefeito é a sede da Prefeitura, consoante Código Civil, art. 76, parágrafo único. Ademais, como já visto na instrução técnica precedente, o próprio responsável apresentou respostas ao MTur, à época, por pelo menos duas vezes em 2010, como ele próprio reconhece (vide ofícios de resposta às peças 16 e 34) .
66. Portanto, a despeito de se poder aquiescer ao aspecto de invalidade parcial de notificações, o núcleo central do argumento não merece acolhida, porque calcado em afastar do responsável o ônus de constar no rol das presentes contas; nesse sentido, as demais notificações válidas tornam esse mister inviável, devendo o argumento ser rejeitado.
67. Argumento 2:
68. Acerca do tópico 'Irregularidade 1' (peça 164, p. 2-4) , o responsável alega que não era o gestor em 31/8/2008, somente podendo responder pelos documentos localizados na Prefeitura a partir do início de seu mandato, em 1/1/2009, que, aliás, foram enviados ao MTur (peça 169, p. 3) , assim como foi encaminhada a prestação de contas parcial possível (peça 171, p. 4) e fotos (peça 168) , não tendo havido dano ao erário.
69. Análise 2 (acatamento) :
70. Sobre a 'Irregularidade 1', razão assiste ao responsável recorrente. 
71. De fato, verifica-se que a execução física, consoante Plano de Trabalho aprovado (peça 90) , teve início em 19/12/2008 e término em 31/12/2008. 
72. Quanto ao início do período de execução física, ele coincidiu com a data de início da vigência do convênio, em 19/12/2008. 
73. Quanto ao término do período de execução física, por se tratar de evento de passagem de ano novo (Réveillon) , ele finalizou no dia do evento, em 31/12/2008. 
74. Assim, apesar de a data do término da vigência ter sido prorrogada para 31/3/2009, (Apostilamento no DOU, Seção 3, p. 135, peça 4) , tal prorrogação ocorreu devido à necessidade de se dar continuidade à execução financeira, eis que os recursos ainda não haviam sido repassados até o término da execução física em 31/12/2008. 
75. Corrobora a percepção desse período da execução física o fato de a Ramiro Andrade Grossi e Cia e Ltda., empresa contratada, ter sido signatária para prestar serviços de 15/12/2008 até 31/12/2008 (peça 53, p. 11, Cláusula 3ª) .
76. Desse modo, em relação aos ex-Prefeitos e suas gestões, tem-se que a responsabilidade da execução física deve recair sobre o responsável [1] Sr. Luiz Carlos Machado (CPF XXX.977.407-XX) , ex-Prefeito de Natividade/RJ (Gestões de 01/01/2001 a 31/12/2004 e 01/01/2005 a 31/12/2008) , signatário do Convênio, mas deve ser afastada do responsável [2] Sr. Marcos Antônio da Silva Toledo (CPF XXX.163.237-XX) , ex-Prefeito sucessor (Gestões 01/01/2009 a 31/12/2012 e 01/01/2013 a 31/12/2016) .
77. Acerca dos documentos mencionados pelo Defendente como sendo prestações de contas, já restou demonstrado que eles foram analisados pelo MTur e reprovados.
78. A respeito das fotografias apresentadas nesta oportunidade, tem-se a esclarecer o seguinte. A apresentação de fotografias isoladamente é insuficiente para comprovar aplicação regular de recursos públicos. Constam dos autos fotos (peça 168) que, de acordo com o gestor, demonstrariam a regular aplicação dos recursos no objeto do convênio.
79. Entretanto, quando desacompanhadas de provas mais robustas, as fotografias são insuficientes para comprovar a regularidade da aplicação dos recursos públicos transferidos por meio de convênio, pois, embora possam, eventualmente, comprovar a realização do objeto, não revelam, efetivamente, a origem dos recursos aplicados. Ou seja, retratam uma situação, mas não demonstram o nexo entre os recursos federais transferidos e as despesas apresentadas na execução do objeto.
80. Cabe frisar que incide sobre o gestor o ônus da prova quanto à regular aplicação dos valores que lhe foram confiados para consecução do objeto pactuado, o que decorre de expressa disposição contida no parágrafo único do art. 70 da Constituição Federal, bem assim do disposto no art. 93 do Decreto-Lei 200/1967, c/c o art. 66 do Decreto 93.872/1986 (Acórdão 317/2010-TCU-Plenário, 5.964/2009-TCU-2a Câmara, 153/2007-TCU-Plenário, 1.293/2008-TCU-2a Câmara e 132/2006-TCU-1ª Câmara) .
81. Registre-se que as fotos, em número e qualidade, não se prestam a atestar a efetiva execução do convênio, ou mesmo os itens contratados de infraestrutura e os shows previstos, ante a impossibilidade de vinculação de data, local, logomarca do MTur, plano aberto e outras previsões técnicas exigidas pelas normas do Concedente. Em outras palavras, nas fotos não se observa qualquer menção ao convênio ou logotipo do Ministério do Turismo que as legitime enquanto evidências de execução do objeto vinculadas ao convênio em comento.
82. Desse modo, a apresentação isolada de fotografias não é suficiente para demonstrar que os recursos do convênio foram utilizados de forma regular
83. Assim, o argumento apresentado deve ser acatado, afastando-se apenas quanto ao responsável [2] Sr. Marcos Antônio da Silva Toledo (CPF XXX.163.237-XX) , Prefeito sucessor, a irregularidade 1 de não execução física e o respectivo débito/multa.
84. Argumento 3:
85. Acerca do tópico 'Irregularidade 2' (peça 164, p. 4-5) , o responsável alega que foi ajuizada Medida Cautelar Inominada, quando ocorreu o depósito em juízo do valor que até ali assim permanece, aguardando posicionamento do Judiciário. Por essa razão, alude à impossibilidade de prestar contas porque não houve qualquer pagamento, tendo inclusive solicitado ao MTur a suspensão da prestação de contas (peça 170) .
86. Análise 3 (rejeição) :
87. Acerca da Irregularidade 2, de não execução financeira, o argumento de ajuizamento de ação não esvazia o conteúdo desta TCE. Registre-se que as primeiras instruções técnicas que propuseram o arquivamento do feito não foram acatadas pelo Relator. Desse modo, o Tribunal determinou a continuidade do processo, consoante Acórdão 8990/2020-TCU-Segunda Câmara (peça 121) , nos seguintes termos:
9.1. promover, por meio da competente unidade técnica, o imediato prosseguimento do presente feito e, entre outras medidas saneadoras porventura necessárias, efetuar a subsequente citação de Marcos Antônio da Silva Toledo (gestão: 2009-2012 e 2013-2016) e de Luiz Carlos Machado (gestão: 2005-2008) , além das empresas porventura contratadas, para, no prazo de 15 (quinze) dias, apresentarem as suas defesas diante da indevida ausência de efetiva demonstração sobre a boa e regular aplicação dos aludidos recursos federais em face, por exemplo, da suscitada reprovação da prestação de contas do aludido Convênio n.º 1367/2008, para além da indevida ausência de evidenciação do necessário nexo causal entre os recursos públicos captados e os supostos dispêndios incorridos no referido 'Réveillon de Natividade', resultando nas eloquentes evidências sobre o correspondente dano causado ao erário federal, sem prejuízo de os aludidos responsáveis promoverem o recolhimento da dívida em favor do Tesouro Nacional, com a atualização monetária e os juros de mora calculados desde a data informada até o efetivo recolhimento, na forma da legislação em vigor, sob as seguintes condições:
	Data de ocorrência
	Valor histórico (R$) 

	5/2/2009
	150.000,00

88. Portanto, o fato de o responsável ter ajuizado ação no Judiciário não teve o condão de interromper ou suspender a presente TCE. Quanto ao depósito judicial efetuado, verifica-se que essa opção foi unilateral do responsável, não tendo o órgão Concedente participado ou sido consultado a esse respeito. Para a presente TCE, a devolução dos recursos ao órgão Concedente teria sido o caminho indicado para o afastamento do débito. Ante a independência das instâncias, o valor discutido em juízo poderá ser direcionado à empresa contratada, o que, até este momento, seria providência irregular porque não houve a comprovação da boa gestão dos recursos. Não obstante, a título de dar ciência à instância judicial a respeito do presente processo, entende-se pertinente propor que seja ela comunicada da decisão que vier a ser adotada nos presentes autos.
89. Desse modo, o argumento deve ser rejeitado.
90. Argumento 4:
91. Acerca do tópico 'Irregularidade 3' (peça 164, p. 5-7) , o responsável alega que a contratação das empresas se deu em período anterior à sua posse, não podendo ser responsabilizado por fatos que não teve ingerência, tendo tomado inclusive a providência cabível de ajuizar ação e depositar os valores do repasse em juízo. 
92. Sobre as cartas de exclusividade, afirma que foram anexadas ao Siconv (peças 166 e 167) . 
93. Com relação à não apresentação de notas fiscais e recibos em nome das bandas, esclarece que não houve, de fato, quaisquer pagamentos, mas depósito dos recursos em juízo.
94. Análise 4 (prejudicada) :
95. Registre-se que o exame do argumento da defesa contra a Irregularidade 3 resta prejudicado em face do afastamento desta ocorrência por iniciativa da presente instrução, consoante tópico 'vi' adiante. 
96. Argumento 5:
97. Acerca do tópico 'Irregularidade 4' (peça 164, p. 7-8) , o responsável alega que, apesar de não ser sua responsabilidade responder sobre fatos pretéritos, a declaração se encontra no Siconv (peça 165) .
98. Análise 5 (rejeição) :
99. Acerca da 'Irregularidade 4', da questão afeta à não comprovação de gratuidade do evento, a declaração que ora se apresenta (peça 165) não se presta ao propósito porque foi emitida antes de sua realização. Não houve, portanto, a garantia de que o evento foi realizado de forma gratuita, não podendo tal declaração afastar a irregularidade inquinada.
iv. Das alegações de defesa dos responsáveis [3] e [4]
100. Os responsáveis [3] Ramiro Andrade Grossi e Cia Ltda. e [4] Sr. Ramiro Andrade Grossi apresentaram alegações de defesa idênticas às peças 174, 176 e 177, razão por que só se fará menção a uma delas (peça 176) , por economia processual.
101. Esclareça-se que a parte da defesa prévia ao tópico 'Preliminarmente' (peça 176, p. 1-2) é meramente expositiva. Os requerimentos, ao final (peça 176, p. 9) derivam dos argumentos apresentados ao longo da peça de defesa, e serão respondidos consoante as respectivas análises de cada argumento.
102. Argumento 1: 
103. No tópico 'Preliminarmente' (peça 176, p. 2) , a defesa alude ao decurso de prazo, o qual ultrapassaria 12 anos desde os fatos, aludindo ter sido tal mensuração reconhecida pelo Acórdão 8990/2020-TCU-Segunda Câmara, superior, portanto, ao prazo de dez anos, invocando a prescrição e o consequente arquivamento do feito.
104. Análise 1 (rejeição) :
105. De início, há que se afastar menção da defesa aduzindo que o citado decisum (peça 121) reconheceu ter ultrapassado a 12 anos o tempo decorrido desde o fato gerador. Por mencionar prescrição, a defesa só pode estar se referindo ao período entre o fato gerador e a notificação dos responsáveis. Logo, a ilação feita não resista a uma simples leitura daquela decisão. Aliás, a proposta de deliberação que a subsidiou tem conclusão que caminha justamente em sentido contrário, do não arquivamento, in verbis (peça 121, p. 1-2) :
9. Sobressairia, então, a falta de razoabilidade e adequação na aludida proposta para o pronto arquivamento da presente tomada de contas especial e, por isso, o TCU deve pugnar pelo imediato prosseguimento do presente processo, com a citação de todos os responsáveis, diante da indevida ausência de efetiva demonstração sobre a boa e regular aplicação dos aludidos recursos federais em face, por exemplo, da suscitada reprovação da prestação de contas do aludido Convênio n.º 1367/2008, para além da indevida ausência de evidenciação do necessário nexo causal entre os recursos públicos captados e os supostos dispêndios incorridos no referido 'Réveillon de Natividade', resultando nas eloquentes evidências sobre o correspondente dano causado ao erário federal.
10. O TCU deve determinar, portanto, que a unidade técnica promova o imediato prosseguimento do presente feito e a subsequente citação de todos os responsáveis, entre outras medidas saneadoras porventura necessárias, para o superveniente julgamento deste processo.
106. Relativamente ao argumento de prescrição apresentado, observa-se que as questões postas são bastante conhecidas por esta Corte, que já se posicionou várias vezes e tem jurisprudência formada a respeito. Todavia, a defesa não especificou sobre qual tipo de prescrição está suscitando questionamento; por essa razão, há que se abordar as duas formas de prescrição.
107. Acerca da contagem de prazo para aferir a prescrição da pretensão punitiva, este tópico é quesito obrigatório das instruções de mérito desta Corte, tratado como parte integrante dos exames proferidos. De fato, conforme se verá em tópico adiante, o exame desta Corte quanto a essa questão é automático, no que concerne à obediência ao prazo decenal entre o fato gerador e ato que ordenar a citação, audiência ou oitiva do responsável, em cumprimento ao incidente de uniformização de jurisprudência que vem sendo adotado desde o advento do Acórdão 1441/2016-TCU-Plenário, Relator Min. Benjamin Zymler, nos termos do arts. 189 e 205 do Código Civil. Adiante-se que, no caso em exame, ocorreu a prescrição, mas apenas da pretensão do tipo punitiva.
108. Acerca de eventual descabimento da pretensão de ressarcimento por decurso de prazo prescricional decenal, tem-se a esclarecer o seguinte.
109. Os argumentos acerca de prescrição sustentados pela defesa não necessitam de maiores detalhamentos, pois são amplamente conhecidos por esta Corte, que já se debruça sobre a questão há muito, inclusive ciente das posições do STF. 
110. Ainda sobre o tema da prescrição - seja ela por decurso de prazo superior a 5 (cinco) ou 10 (dez) anos, e a impossibilidade do exercício de ampla defesa, há que se fazer arrazoado à parte para deixar claro que nem mediante incidência do posicionamento externado pelo Supremo Tribunal Federal (STF) - de prazo prescricional de 5 (cinco) anos -, esse argumento acudiria o responsável. E deve ser registrado que tal entendimento preliminar do Supremo (STF) ainda não está consagrado nesta Corte, o que, todavia, não impede que sejam feitas considerações a respeito, no subtópico a ser aberto para discussão específica do tema, destacado no quadro a seguir.
 (...) 
129. Conforme resta claro do exame da questão prescricional, é evidente que ainda que fosse aplicada, nesta Corte, a tese que vem se consolidando no STF, as diversas causas de interrupção de prescrição listadas retro, em rol exemplificativo, impedem que haja ruptura do lapso temporal de modo a não permitir que se consume tal instituto.
130. Desse modo, o argumento apresentado deve ser rejeitado.
131. Argumento 2:
132. No tópico 'Meritoriamente' (peça 176, p. 3-8) , a defesa, mencionando julgados desta Corte, apresenta os seguintes pontos que, em sua tese, afastariam as irregularidades (abstraída a parte expositiva apresentada acerca das irregularidades) :
a) os recorrentes são responsáveis de forma terceirizada, não tendo relação com o Município nem detendo ali cargos;
b) as irregularidades dizem respeito apenas à prestação de contas, que é de responsabilidade do Prefeito sucessor, e não da contratada ou de seu representante legal, os quais nada receberam até aqui;
c) o convênio foi firmado dez dias antes do evento, tendo o recurso sido repassado a posteriori;
d) Ação criminal na Justiça Federal de Itaperuna/RJ foi favorável ao responsável pela contratada, e já se encontra arquivada; a ação ordinária na Vara Cível na Comarca de Natividade/RJ se encontra em fase final de julgamento;
e) 'em ambas as ações restou comprovado a realização das festividades, sob a responsabilidade da empresa contratada, ora requerente, e todos os artistas foram unânimes em confirmar o recebimento de seus cachês, bem como inexiste qualquer dívida pendente, tudo tendo sido suportado pela empresa contratada, ora requerente, a tempo e a modo';
f) 'as provas daqueles autos, mormente a prova testemunhal colhida, é contundente a demonstrar que o contrato foi cumprido, com a realização dos shows e alocação de toda a infraestrutura necessária, tendo sido realizadas as festividades, tal como determinada no plano de trabalho, tendo sido este aprovado pelo órgão concedente da verba';
g) o palco contratado foi levado até a cidade, mas as chuvas obrigaram à mudança de local e de palco (menor) , com despesas arcadas pela contratada;
h)	 a contratada arcou, ainda, com despesas com hotel, alimentação, transporte e camarim de artistas e componentes das bandas, da equipe de trabalho, montagem e desmontagem da estrutura e palco, cachê dos artistas (Banda Pnelmania, Zé Paulo e Banda) , empresa Maza Produções e Eventos Ltda., aluguel de sonorização, iluminação, taxa de iluminação pública, geradores, honorários de locutores, empresa editora gráfica Japonesa (serviços gráficos) , entre outros;
i) os procedimentos licitatórios foram regulamente realizados, inclusive, na parte da infraestrutura dos shows, com a participação de mais outras duas concorrentes, tendo a contratada demonstrado a competência para realizar o evento;
j) a contratada, detinha a exclusividade dos artistas - de nível nacional -, ainda que apenas para o dia do show (reconhece que as cartas de exclusividade, apresentadas assim, não atendiam aos ditames legais, mas afirma que o MTur, até o ano de 2012, ainda tolerava essa prática comum e corriqueira à época, a despeito da vedação advinda do Acórdão 96/2008-TCU-Plenáriolenário) ;
k) não haveria condições de o Prefeito ter conhecimento dos pormenores envolvidos quanto à questão da exclusividade, eis que foi seguido um padrão de documento visando apenas a realização do evento;
l) 'comprar a banda para revender' é comportamento comum por parte de empresários do ramo, uma particularidade nesse mercado, que prevê a eles uma remuneração (ágio ou lucro) , arcando ele com percentuais de despesa gerais pagos antes e depois dos shows, conforme exigido pelos próprios artistas (que exigem o cachê pago 100% antes dos shows) , ainda que seja tal prática contrária aos arts. 53, § 2º, inciso III, e 62 da Lei 4.320/1964 (além de a contratada arcar com um percentual elevado de despesas diversas com alimentação, hospedagem, transporte, e até com Ecad) ; isso gera um entrave à contratação direta e obriga à contratação de intermediário;
m) se até a Receita Federal aplica lucro presumido em torno de 32% (Lei 9249/1995, art. 15 c/c Lei 9.430/1996, art. 25) , é razoável que se admita que tal índice seja aplicado como lucro para fins de contratação.
n) 'a contratação direta não o seria pelo preço do cachê, pois as despesas com transporte local, acomodação, alimentação, segurança, camarim, e outras são por conta do contratante, de modo que o ente municipal teria outras despesas além do valor cobrado pelos artistas'; 
o) 'admitida a contratação com intermediário, outras variáveis devem ser levadas em consideração, pois outros promotores de eventos também as teriam, ou seja, são ínsitas à contratação. A primeira delas são as despesas com os artistas no local da prestação do serviço, ante o número de pessoas que acompanham os artistas, ficando a hospedagem e alimentação livre do cachê, por conta da requerente'.
p) 'além disso, não se pode esquecer das despesas tributárias, que também não se modificariam em relação a outros intermediários, tais como ISSQN, no percentual de 5% do faturamento bruto; também há incidência do PIS, na alíquota de 0,65% sobre a receita bruta (Lei 9.715/98, art. 8º, 1) , COFINS, calculada mediante aplicação de 3% sobre a receita bruta (Lei 9.718/98, art. 3º) '.
133. Análise 2 (rejeição) :
134. A respeito da afirmação de que os recorrentes são responsáveis de forma terceirizada (alínea 'a' do Argumento 1 retro) , não tendo relação com o Município nem detendo ali cargos, esclarece-se que o fato de a empresa ter sido contratada pelo Poder Público municipal para execução de objeto de convênio federal confere a ela certas obrigações legais, em nome da supremacia do interesse público, não havendo, para isso, que haja qualquer requisito de deter cargos naquele ente para que tal relação seja legitimada.
135. Ainda acerca da responsabilização da contratada e da competência para julgamento de contas de empresas privadas que causarem dano ao erário (alínea 'b' do Argumento 1 retro) , há que se esclarecer que compete, privativamente, ao TCU julgar as contas de qualquer pessoa física ou jurídica, que der causa a perda, extravio ou outra irregularidade de que resulte dano ao erário, decidindo sobre a legalidade, a legitimidade e a economicidade dos atos de gestão e das despesas dele decorrentes.
136. O responsável pela empresa Ramiro Andrade Grossi e Cia Ltda, ao suscitar que tal empresa é uma terceira na relação com o Município, argumenta, no fundo, que o Tribunal não exerce função judicante, mas sim administrativa, por ser órgão fiscalizador da administração pública, não tendo, portanto, ingerência sobre empresas privadas.
137. Com relação à competência do Tribunal de Contas da União, o art. 71, inciso II, da Constituição Federal dispõe de forma expressa que a ele compete 'julgar as contas dos administradores e demais responsáveis por dinheiros, bens e valores públicos (...) e as contas daqueles que derem causa a perda, extravio ou outra irregularidade de que resulte prejuízo ao erário público'.
138. O art. 8º da Lei 8.443/1992 determina que o Tribunal 'julgue as contas daquele que seja responsável por prática de ato ilegal, ilegítimo ou antieconômico de que resulte dano ao erário'. Já o § 2º do art. 16 da mesma Lei permite ao Tribunal, quando julgar a irregularidade das contas de determinado responsável, fixar a responsabilidade solidária de 'terceiro que, como contratante ou parte interessada na prática do mesmo ato, de qualquer modo, haja concorrido para o cometimento do dano apurado'.
139. Do texto transcrito depreende-se que a Constituição e a legislação infraconstitucional determinam o julgamento das contas não só dos administradores públicos, mas também de qualquer um, pessoa física ou jurídica, de direito público ou privado, que der causa a irregularidades que possam gerar dano aos cofres públicos.
140. No caso em tela, em que a obrigação foi assumida entre a empresa Ramiro Andrade Grossi e Cia Ltda e o Município de Natividade/RJ, resta claro que a empresa é o terceiro mencionado no artigo 16 da Lei 8.443/1992.
141. Seguindo os mencionados mandamentos constitucionais e legais, a jurisprudência consolidada desta Corte é de que compete privativamente ao TCU julgar as contas de qualquer pessoa física ou jurídica, que der causa a perda, extravio ou outra irregularidade de que resulte dano ao erário, decidindo sobre a legalidade, a legitimidade e a economicidade dos atos de gestão e das despesas dele decorrentes.
142. Nesse sentido são os Acórdão 988/2009-TCU-Plenário, 1.440/2009-TCU-Plenário, 3.250/2009-TCU-1a Câmara, 555/2008-TCU-1a Câmara e 1.177/2007-TCU-1a Câmara.
143. Acrescentem-se as considerações feitas pelo Relator por meio do Acórdão 6267/2021-TCU-Segunda Câmara (peça 133) , que delineiam as circunstâncias e motivos para considerar a empresa contratada no rol de responsáveis que justificaram, inclusive, a desconsideração de sua personalidade jurídica, a saber (vide desataques) :
Considerando que, durante a gestão de Marcos Antônio da Silva Toledo, o aludido município ajuizou a medida cautelar em desfavor da Wanderson Oliveira Teixeira e Cia Ltda. (atual Ramiro Andrade Grossi e Cia Ltda.) , tendo promovido o subsequente depósito judicial sob o valor de R$ 157.500,00, pois subsistiriam os indícios de sobrepreço na contratação de artistas a serem apresentados no referido evento de réveillon;
Considerando que a 2ª Câmara do TCU prolatou o Acórdão 8.990/2020 no sentido de promover o prosseguimento do feito para, assim, efetuar a subsequente citação de Marcos Antônio da Silva Toledo e Luiz Carlos Machado, além das empresas porventura contratadas, para apresentarem as suas defesas diante da indevida comprovação da boa e regular aplicação dos recursos federais transferidos;
Considerando que, após a análise do feito, a Secex-TCE propôs a citação do espólio de Luiz Carlos Machado (falecido em 13/5/2013) , além de Marcos Antônio da Silva Toledo e da Ramiro Andrade Grossi e Cia Ltda., com os seus respectivos sócios (Ramiro Andrade Grossi e José Antônio de Paula) , a partir da desconsideração da personalidade jurídica ante o abuso da personalidade caracterizado pelo desvio da finalidade;
Considerando que a proposta de citação da empresa contratada, com os seus respectivos sócios, por desconsideração da personalidade jurídica, seria plenamente adequada diante das EVIDÊNCIAS de graves irregularidades em face, por exemplo, da ausência de nexo causal entre os recursos públicos captados e os supostos dispêndios incorridos no referido 'Réveillon de Natividade';
Considerando, enfim, que, tendo a transferência dos recursos federais sob o valor de R$ 150.000,00 ocorrido em 5/2/2009 (Peça 5) , não subsistiria o suposto longo transcurso de tempo desde as falhas perpetradas pelos responsáveis, pois, além de terem a ciência das falhas desde a fixação do prazo para a prestação de contas, teria sido promovida a adicional notificação de Marcos Antônio da Silva Toledo, em 22/2/2018 (Peça 80) , e de Luiz Carlos Machado, em 24/9/2012 (Peça 24) , além da Ramiro Andrade Grossi e Cia Ltda. (antiga Wanderson Oliveira Teixeira e Cia Ltda.) , em 27/3/2009 (Peça 47, p. 2) , não subsistindo, pois, o suposto comprometimento ao exercício do contraditório e da ampla defesa, até porque a correlata documentação deveria estar sob a guarda do poder público desde a aludida prestação de contas do ajuste;
144. Quanto a defesa da contratada afirmar que a empresa nada recebeu, tem-se a esclarecer que a empresa e seus sócios estão sendo responsabilizados solidariamente quanto ao débito pelas considerações e análises proferidas nas instruções técnicas precedentes (peças 117 e 130) e nos acórdãos exarados (peças 121 e 133) , e que o repasse federal restou evidenciado à conta específica do convênio (peça 7, p. 3) . Nesse sentido, todos os responsáveis estão equiparados para fins de estarem obrigados a prestar contas desses recursos, ante a natureza e gravidade das irregularidades apontadas nos exames até aqui proferidos.
145. Assim, não cabe razão ao responsável em sua alegação relativa ao alcance da jurisdição do TCU, uma vez que este está perfeitamente delineado na Constituição Federal e nas leis pertinentes.
146. Sobre as irregularidades se limitarem à prestação de contas e a exclusiva responsabilidade do Prefeito sucessor alegada pela defesa, há que se reiterar o preceito constitucional, art. 70, parágrafo único:
Parágrafo único. Prestará contas qualquer pessoa física ou jurídica, pública ou privada, que utilize, arrecade, guarde, gerencie ou administre dinheiros, bens e valores públicos ou pelos quais a União responda, ou que, em nome desta, assuma obrigações de natureza pecuniária.
147. Quanto ao fato de ter o convênio sido firmado dez dias antes do evento (alínea 'c' do Argumento 1 retro) , tendo o recurso sido repassado a posteriori, em que pese ser uma prática não recomendada ou avalizada por esta Corte, que já se pronunciou por diversas vezes e advertiu o MTur sobre esta impropriedade, ela não se converte em uma automática autorização para justificar subversão aos normativos e atropelar outros requisitos imprescindíveis para a correta prestação de contas da boa e regular gestão dos recursos, como a comprovação do nexo de causalidade entre repasses e despesas, a apresentação de contratos de exclusividade válidos ou a comprovação do pagamento dos cachês a bandas e/ou artistas.
148. A respeito das mencionadas ações (Justiça Federal de Itaperuna/RJ e Vara Cível na Comarca de Natividade/RJ) - (alíneas 'd' e 'e' do Argumento 1 retro) , há que se esclarecer que impera, nesse caso, a independência das instâncias, em que o Judiciário e esta Corte de Contas não estão, via de regra, obrigados a seguirem decisões adotadas em cada seara. Isso porque os critérios, os dispositivos e as questões investigadas e apuradas são de natureza distinta. Por exemplo, a justiça federal apura o tema da improbidade administrativa, fora da competência e do escopo de atuação deste Tribunal.
149. A respeito de afirmativas como 'todos os artistas foram unânimes em confirmar o recebimento de cachês', 'inexiste dívida pendente', há provas testemunhais colhidas que demonstram a execução do objeto e os shows realizados, entre outras (alínea 'f' do Argumento 1 retro) , esclarece-se o seguinte.
150. As provas produzidas perante o Tribunal de Contas da União, inclusive as declarações, devem ser sempre apresentadas na forma documental. 
151. Sobre esse tipo de prova, o responsável suscita a insubsistência de manter ele e sua empresa no rol de responsáveis alegando que há documentos nos autos demonstrando a regularidade de seus gastos e ações na justiça que reputam sua empresa como isenta de responsabilização. Acerca da parte que afirma que há 'ações na justiça que reputam sua empresa como isenta de responsabilização', a análise contida nos parágrafos retro acerca das alíneas 'd' e 'e' dá conta de que esse argumento não subsiste, porque, in casu, i) impera a independência das instâncias; e ii) as ações envolvendo improbidade administrativa é tema fora da esfera de competência do TCU, não se subsome ao caso em comento.
152. Já sobre a alegada existência de documentos nos autos demonstrando a regularidade dos gastos, há que se tecer maiores considerações a respeito.
153. Em primeiro lugar, o Defendente, apesar de mencionar tais provas documentais, não indica onde elas estariam nos autos e quais ou que tipo de documentos seriam esses. No Direito, o indivíduo que possui o ônus da prova está incumbido do dever de comprovar o seu interesse e os fatos que o favorecem em um processo. Ou seja, a princípio, aquele que afirma tem o dever de sustentar suas alegações, de reforçar sua tese com as provas necessárias, o que o responsável, nessa passagem, claramente não o fez. 
154. Nunca é demais esclarecer que incide sobre o gestor o ônus de provar a aplicação regular dos recursos públicos repassados.
155. Ao não indicar tais provas nos autos, onde estariam, a que documentos se refere, o que existe nos autos que prova regularidade dos gastos, a defesa traz implícita a alegação de que caberia ao TCU comprovar a regularidade da aplicação dos recursos públicos repassados pelo convênio, que é recorrente neste Tribunal, de assumir esse ônus. Relembre-se que tudo que está nos autos já foi objeto de exame em pareceres técnicos emitidos pelos órgãos de controle interno e instruções precedentes desta Casa. O responsável não indicou qualquer documento ou peça que tenha escapado da análise dos órgãos de controle interno ou externo, e, agora, não poderia reputar a estes o dever da comprovação.
156. Ora, por força do que dispõe o art. 70, parágrafo único, da Constituição Federal, assim como o art. 93 do Decreto-Lei 200/1967 c/c o art. 66 do Decreto 93.872/1986, resta claro que tal comprovação compete exclusivamente ao gestor dos recursos.
157. Tal entendimento, confirmado pelo Supremo Tribunal Federal no Mandado de Segurança (MS 20.335/DF, de 12/10/1982 da Relatoria do Ministro Moreira Alves) , é também consolidado nesta Corte de Contas, conforme se verifica nos Acórdão 4869/2010-TCU-Primeira Câmara, 2.665/2009-TCU- Plenário, 5.798/2009-TCU-1a Câmara, 5.858/2009-TCU-2a Câmara, 903/2007-TCU-1a Câmara e 1.656/2006-TCU-Plenário.
158. Desse modo, o gestor deve fornecer todas as provas da regular aplicação dos recursos sob sua responsabilidade, em conformidade com os normativos vigentes e reiterada jurisprudência do TCU. Até o presente momento, não restou evidente que tais provas estejam nos autos, apesar da ilação da defesa. Assim, ante os exames já proferidos e ante a ausência de indicação precisa e clara de quais seriam e onde estariam eventuais lacunas que deixaram tais documentos passarem sem exame, o argumento não passa de mera conjectura.
159. Entretanto, com vistas a perquirir a verdade material e demonstrar que o argumento é insubsistente, tem-se a expor o quadro a seguir:
	Documentos de defesa dos responsáveis
	Documentos de Análise Técnica 
Controles Interno (MTur) e Externo (TCU) 

		Específico
	Genérico

	Prestação de contas
	Parecer Técnico 094/2009 CGMC/SNPTur/Mur (peça 13) 
	 Nota Técnica de Reanálise Financeira 0022/2016 (peça 29) 
 Relatório do Tomador de Contas Especial 64/2017 (peças 84 e 88) 
 Relatório de TCE Complementar 173/2018-MTur (peça 95) 
 Relatório de Auditoria CGU (peça 96) 
 Instrução Técnica Secex-TCE/TCU (peça 100) 
 Instrução Técnica Secex-TCE/TCU (peça 108) 
 Parecer do MP/TCU (peça 120) 
 Relatório, Voto e Acórdão 8990/2020-TCU-2C (peças 121 a 123) 
 Acórdão 6267/2021-TCU-2C (peça 133) 

	Ofício GP 502/2010, de 31/8/2010
 (Peças 6 a 12 e 16 a 20) 
	Nota Técnica de Reanálise 1095/2010 DGE/SE/MTur (peça 21) 
	
	Ofício GP 671/2010, de 01/12/2010
 (Peças 34 a 50 e 60 a 74) 
	Nota Técnica de Reanálise 0116/2011 (peça 23) 
	
		Nota Técnica de Reanálise Financeira 376/2012 SE/MTur (peça 26) 
	
	Documento s/nº , de 4/3/2013
 (Peças 51 a 59) 
	Nota Técnica de Reanálise 0356/2014/SNPTur/MTur (27) 
	
	Ofício GP 256/2019
 (Peças 113 a 115) 
	Instrução Técnica Secex-TCE/TCU (peça 117) 
	
	Documento s/nº , de 13/10/2020
 (Peça 129) 
	Instrução Técnica Secex-TCE/TCU (peças 130) 
	
	Alegações defesa responsável [2] (peças 164 a 172) ;
Alegações defesa responsáveis [3] e [4] (Peças 174, 176 e 177) ;
	Instrução técnica Secex-TCE/TCU (atual, peça 182) 
	
160. Do quadro retro, verifica-se que nenhum dos documentos apresentados pelos responsáveis deixou de ser apreciado. Portanto, das análises que remanesceram válidas, restaram caracterizadas as irregularidades de não execução física, não execução financeira e ausência de declaração de gratuidade, que evidenciaram a não comprovação da boa e regular gestão dos recursos públicos federais. Portanto, resta evidenciado que a afirmação do responsável defendente, de que documentos apresentados denotam a regularidade dos gastos, é desprovida de fundamento.
161. Dando sequência ao exame das ponderações feitas pela defesa, há que se esclarecer que ao fazer menção a provas testemunhais, o Defendente equipara seu argumento à afirmação de que a Lei 8.443/1992 (Lei Orgânica) e o Regimento Interno do TCU estariam em desacordo com a Constituição Federal, por não admitirem outras provas no processo que não as documentais.
162. O argumento defendido pelo recorrente de que a Lei Orgânica e o Regimento Interno do TCU estão em desacordo com a Constituição Federal, por não albergarem a feitura de prova pericial nem o depoimento de testemunhas, importados de ações no Judiciário, não merece prosperar.
163. As normas contidas tanto na Lei 8.443/1992 quanto no regimento interno do TCU disciplinam e operacionalizam a aplicação dos princípios constitucionais do contraditório e ampla defesa nos processos desenvolvidos nesta Corte de Contas, de forma a preservar a viabilidade do controle externo das despesas públicas, que também tem sede constitucional.
164. Não se harmonizam com esse controle, cujo caráter é eminentemente administrativo, as formalidades do processo judicial, o que poderia gerar atrasos que privariam sua atuação de qualquer eficácia. Por isso, a legislação preferiu, legitimamente, a aceitação somente de provas sob a forma escrita, dispensando a convocação de testemunhas ou peritos, o que confere ao processo a necessária agilidade. Destaque-se ainda que a produção de provas periciais e testemunhais não advém da Constituição, mas decorre do Código de Processo Civil, cuja aplicabilidade nos processos deste Tribunal é apenas subsidiária.
165. Dessa forma, a jurisprudência desta Corte informa que a exigência contida no art. 162 do Regimento Interno do TCU, o qual determina que as provas produzidas perante o TCU devam sempre ser apresentadas de forma documental, o que exclui a produção de prova testemunhal e pericial, é absolutamente constitucional e legal, encontrando-se preservados todos os princípios emanados da Constituição que lhe digam respeito, dentre os quais a ampla defesa e o contraditório. Nesse sentido são os Acórdão 8229/2011-TCU-Segunda Câmara, 3.265/2010-TCU-2a Câmara, 3.988/2010-TCU-1a Câmara, 2.058/2009-TCU-2a Câmara, 1.177/2009-TCU-2a Câmara, 130/2008-TCU-Plenário, 1.305/2008-TCU-Plenário, 1.546/2008-TCU-2a Câmara, 3.093/2008-TCU-2a Câmara e 922/2007-TCU-Plenário.
166. Assim, não tendo sido configurada nenhuma irregularidade no processo, as alegações do responsável não devem ser acatadas. Apesar disso, a irregularidade 3, atinente à comprovação de pagamento de cachês a bandas e/ou artistas, será afastada pelos motivos expostos no tópico adiante intitulado 'vi. Do Afastamento da Irregularidade 3'.
167. Quanto à questão do local do palco contratado ter sido modificado e a alteração de planos ante a intempéries (alínea 'g' do Argumento 1 retro) , deve-se esclarecer que quaisquer alterações no objeto devem ser submetidas ao Concedente; ainda que se tratasse de questão emergencial, não consta dos autos que as devidas justificativas tenham sido levadas ao conhecimento do MTur para o exame adequado.
168. A despeito dos gastos que a contratada alega ter arcado com o evento (alínea 'h' do Argumento 1 retro) , tais como hotel, alimentação, transporte, camarim, equipes, montagem/desmontagem da estrutura e palco, cachês, sonorização, iluminação, taxa de iluminação pública, geradores, locutores, gráfica, entre outros, há que se esclarecer que as irregularidades apontadas na instrução técnica precedente (peça 130) demonstram outro cenário e evidenciam a ausência de documentação que suporte essa afirmação. Além do mais, a defesa não trouxe, aos autos, qualquer informação que tenha o condão de modificar o entendimento antes firmado. 
169. A título de restar clara tal evidenciação e evitando-se a reprodução desnecessária de trechos nesta instrução, apresenta-se breve catalogação desses registros da instrução técnica precedente, a saber:
	Tópico
	Irregularidade
	Localização (peça 130) 

	III.3.1.
	1: não comprovação parcial da execução física do objeto do convênio
	Páginas 19-25

	III.3.2
	2: não comprovação da execução financeira do objeto do convênio
	Páginas 25-31

	III.3.3
	3: ausência de comprovação de que as empresas que não detinham direitos de exclusividade, contratadas irregularmente por inexigibilidade, pagaram o cachê de bandas ou cantores que realizaram o evento
	Páginas 31-36

	III.3.4
	4: não apresentação de declaração de gratuidade do evento, nem de demonstrativo de utilização, dos montantes arrecadados com a venda de ingressos, no objeto do convênio.
	Páginas 36

170. A respeito dos procedimentos licitatórios (shows e infraestrutura) que teriam sido regularmente realizados (alínea 'i' do Argumento 1 retro) , as questões envolvendo essas contratações apontam problemas na execução financeira, na comprovação da exclusividade e no pagamento de cachês às bandas e/ou artistas (Irregularidades 2 e 3) , que remanescem sem as devidas justificativas e sem documentação comprobatória apta a afastar as ocorrências inquinadas. Nesse sentido, é irrelevante, nessas apurações, a informação da presença de concorrentes na etapa de seleção ou a competência da contratada para realizar o evento (vide descrição, conduta, nexo de causalidade, dispositivos violados atinentes a cada irregularidade, consoante quadro retro) . Quanto à irregularidade 3 aqui também abarcada, esclarece-se que será ela afastada, não pelos argumentos ora analisados, mas pelas justificativas apresentadas no tópico adiante, intitulado 'vi. Do Afastamento da Irregularidade 3'.
171. A respeito da exclusividade dos artistas (alínea 'j' do Argumento 1 retro) , a própria defesa admite a invalidade dos documentos apresentados, não havendo mais a se analisar. Os argumentos apresentados - de ser esta uma prática comum, corriqueira, e que o MTur tinha conhecimento, entre outros - já foram exaustivamente analisados pelo TCU em outros processos semelhantes para a mesma pasta do Turismo, não sendo suficientes, até o momento, para modificarem os entendimentos firmados. Apenas por dever de ofício, relate-se que tais documentos constam à peça 37, p. 9, e peça 38, e, entre as impropriedades que os tornam inválidos estão a de serem específicos para o local do evento e para as datas ali postos. Contudo, sua exigência não estava prevista no termo de convênio, razão por que a irregularidade 3 será afastada, não pelos argumentos ora aduzidos, mas pelas justificativas apresentadas adiante, no tópico 'vi. Do Afastamento da Irregularidade 3'.
172. Sobre a afirmativa de não haver condições de o Prefeito ter conhecimento dos pormenores envolvidos quanto à questão da exclusividade (alínea 'k' do Argumento 1 retro) , em que pese tal questão ser afeta a outro responsável, esclarece-se que ele exercia um múnus público à época, regido pelo termo de convênio que voluntariamente assinou, comprometendo-se, assim, a seguir as normas aplicáveis, entre as quais as citadas decisões do TCU retromencionadas. Apesar disso, conforme já explicitado em itens anteriores, esta não era uma exigência prevista no termo de convênio, e, apenas por essa razão - não pelos argumentos ora aduzidos pela defesa -, a irregularidade 3 será afastada, consoante tópico 'vi' adiante.
173. Sobre a questão das particularidades de atuação de empresas e empresários do ramo de representação artística e (alínea 'l', 'n', 'o' e 'p' do Argumento 1 retro) , o fato de artistas e bandas atuarem, na iniciativa privada, de modo a contrariar as práticas apregoadas nos arts. 53, § 2º, inciso III, e 62 da Lei 4.320/1964, mormente na questão de pagamentos de cachês, ainda que fosse comprovada, não justifica a automática adoção dos mesmos procedimentos junto ao Poder Público licitante. 
174. De fato, a área privada e o setor público possuem, cada qual, suas formas específicas de contratação. O interesse público supremo orienta as ações administrativas públicas, não se comunicando nem se dobrando a práticas de mercado com potencial deletério aos cofres públicos, como o de receber recursos antes mesmo de prestar serviços. 
175. Essas argumentações não se prestam a avalizar práticas ilícitas perante a Administração Pública. As dificuldades eventuais de entrave à contratação direta que obrigam à contratação de intermediários devem ou deveriam ter sido sopesadas pelo Poder Executivo local, na figura de seu representante, o (s) ex-Prefeito (s) gestor (es) , porque estes, ao assumirem as funções públicas de modo voluntário, se obrigam a seguir os ditames da Constituição e das leis.
176. Sobre os contornos que a Receita Federal confere a percentuais de lucro presumido (alínea 'm' do Argumento 1 retro) , não se afasta a previsão de quem presta serviços a órgãos e entidades públicas auferirem parcela de lucro, consoante previsto na própria Lei de Licitações, entre outras. Entretanto, não é isso que restou evidenciado nos autos, sobretudo na Irregularidade 2 acerca da inexecução financeira. Ademais, tal questão não é afeta às competências desta Corte, descabendo maiores comentários.
177. Assim, não tendo sido configurada nenhuma irregularidade no processo, as alegações da responsável não devem ser acatadas
v. Da revelia dos responsáveis [1] e [5]
178. No caso vertente, a citação de cada um dos responsáveis revéis - quais sejam, [1] Espólio do Sr. Luiz Carlos Machado (CPF XXX.977.407-XX) e [5] Sr. José Antônio de Paula (CPF XXX.879.906-XX) - se deu em endereços fidedignos provenientes de pesquisas realizadas pelo TCU (vide parágrafos acima, no tópico 'ii-Da eficácia e validade das notificações') .
179. Nos processos do TCU, a revelia não leva à presunção de que seriam verdadeiras todas as imputações levantadas contra os responsáveis, diferentemente do que ocorre no processo civil, em que a revelia do réu opera a presunção da verdade dos fatos narrados pelo autor (Acórdão 1009/2018-TCU-Plenário, Relator Min. Bruno Dantas; 2369/2013-TCU-Plenário, Relator Min. Benjamin Zymler e 2449/2013-TCU-Plenário, Relator Min. Benjamin Zymler) . Dessa forma, a avaliação da responsabilidade do agente não pode prescindir da prova existente no processo ou para ele carreada. 
180. Ao não apresentar sua defesa, os responsáveis deixaram de produzir prova da regular aplicação dos recursos sob sua responsabilidade, em afronta às normas que impõem aos gestores públicos a obrigação legal de, sempre que demandados pelos órgãos de controle, apresentar os documentos que demonstrem a correta utilização das verbas públicas, a exemplo do contido no art. 93 do Decreto-Lei 200/1967: 'Quem quer que utilize dinheiros públicos terá de justificar seu bom e regular emprego na conformidade das leis, regulamentos e normas emanadas das autoridades administrativas competentes.' 
181. Mesmo as alegações de defesa não sendo apresentadas, considerando o princípio da verdade real que rege esta Corte, procurou-se buscar, em manifestações dos responsáveis na fase interna desta Tomada de Contas Especial, se havia algum argumento que pudesse ser aproveitado a seu favor. Os argumentos apresentados na fase interna não elidem as irregularidades apontadas.
182. Em se tratando de processo em que as partes interessadas não se manifestaram acerca das irregularidades imputadas, não há elementos para que se possa efetivamente aferir e reconhecer a ocorrência de boa-fé na conduta dos responsáveis, podendo este Tribunal, desde logo, proferir o julgamento de mérito pela irregularidade das contas, conforme os termos dos §§ 2º e 6º do art. 202 do Regimento Interno do TCU. (Acórdão 2064/2011-TCU-Primeira Câmara (relator Min. Ubiratan Aguiar) , 6.182/2011-TCU-1ª Câmara (relator Min. Weber de Oliveira) , 4.072/2010-TCU-1ª Câmara (Relator Min. Valmir Campelo) , 1.189/2009-TCU-1ª Câmara (Relator Min. Marcos Bemquerer) , 731/2008-TCU-Plenário (Relator Min. Aroldo Cedraz) .
183. Dessa forma, os responsáveis [1] Espólio do Sr. Luiz Carlos Machado (CPF XXX.977.407-XX) - falecido em 13/5/2013, consoante Sisobi (peça 125) , ex-Prefeito de Natividade/RJ (Gestões 2001-2004 e 2005-2008) , representado pela Sra. Indyara Cordeiro Machado (CPF XXX.626.127-XX) , sua inventariante e [5] Sr. José Antônio de Paula (CPF XXX.879.906-XX) , sócio da contratada, devem ser considerados revéis, nos termos do art. 12, § 3º, da Lei 8.443/1992, devendo as contas serem julgadas irregulares, condenando-os solidariamente ao débito apurado.
vi. Do Afastamento da Irregularidade 3
184. Embora o responsável tenha sido citado pela irregularidade 'Ausência de comprovação de que as empresas que não detinham direitos de exclusividade de artistas, contratadas irregularmente por inexigibilidade, pagaram o cachê de bandas e/ou artistas que realizaram o evento', verifica-se que há novo posicionamento acerca dessa irregularidade.
185. Apesar do entendimento firmado pelo Plenário do TCU, por intermédio dos Acórdãos 96/2008 e 1435/2017, no sentido da exigência de recibos de pagamento de cachês a bandas e/ou artistas contratos de exclusividade decorrerem do próprio dever de prestar contas, inerente à comprovação do nexo financeiro do ajuste, este Tribunal tem excepcionalmente deliberado pela elisão do débito decorrente da irregularidade em comento ao apreciar situações semelhantes a que ora se examina, onde não há previsão, no termo de convênio - ou mesmo nos normativos vigentes à época de sua celebração -, exigindo a comprovação de contratos de exclusividade registrados em cartório ou a apresentação de documentos comprobatórios de pagamento de cachês bandas e/ou artistas.
186. Nesse sentido, em recente decisão, o Ministro Benjamin Zymler consignou, no Voto condutor do Acórdão 18189/2021-TCU-Primeira Câmara, o elucidativo fragmento:
12. Quanto à ausência de comprovante do efetivo recebimento do cachê por parte dos artistas, a questão foi recentemente discutida no Acórdão 1892/2020-TCU-Plenário, proferido na sessão de 22/7/2020 (em relação ao qual fui voto vencido) , oportunidade em que esta Corte de Contas considerou que não seria razoável exigir a apresentação de comprovantes assinados pelos artistas ou por seus representantes legais diretos para aqueles eventos executados antes da edição da Portaria do Ministério do Turismo 153/2009. Transcrevo, a seguir, trecho do voto do ministro relator: 
'Com efeito, a existência de dano ao Erário é evidenciada quando há indícios de inexecução do evento objeto do convênio ou quando não é possível comprovar o nexo de causalidade, o que não é a hipótese do presente processo. Restou comprovada a execução do evento e a apresentação das bandas contratadas, bem assim o pagamento à empresa contratada com os recursos do convênio. 
Os dados sobre os custos efetivamente incorridos no pagamento dos cachês (notas fiscais ou recibos emitidos diretamente pelos artistas) , foram em diversas oportunidades debatidos no âmbito deste Tribunal, com posições destoantes entre os componentes dos Colegiados. Entretanto, sempre acompanhei a tese de que, em processo padrão do MTur, em especial, aqueles referentes a eventos executados antes da edição da Portaria MTur 153/2009 (art. 17, § 2°) , não é razoável exigir a apresentação de comprovantes assinados pelos artistas ou seus representantes legais diretos, visto que não era exigência prevista nos termos de convênios ou normativos da época, sendo regra a demonstração do pagamento apenas por meio da empresa intermediadora. 
Conforme afirma o MPTCU, nos poucos casos prévios a 2009 em que estão disponíveis informações como preços efetivamente recebidos pelas bandas, sua origem advém de outras fontes de obtenção, a exemplo de processos judiciais ou de fiscalização centralizada no âmbito do controle interno.' 
13. Acrescento que somente após a vigência do referido normativo é que passaram a ser exigidos tais documentos na prestação de contas (art. 17, § 2º) : 
'§ 2º O convenente deverá exigir do contratante dos artistas e/ou bandas e/ou grupos documentos comprobatório do efetivo recebimento do cachê por parte dos mesmos, a ser apresentado no ato da prestação de contas.' 
14. Assim, considerando a legislação vigente à época da celebração da avença, o Tribunal admitiu a composição do nexo de causalidade com os documentos que comprovassem o pagamento à empresa contratada, sem necessidade de apresentar os recibos dos cachês, já que isso não era exigido do gestor naquele momento.
 (...) 
16. Nessa mesma linha, cito também os Acórdãos 11.787/2020 e 12.494/2020, ambos da Primeira Câmara e de relatoria do Ministro Bruno Dantas, os quais seguiram o entendimento que prevaleceu no âmbito do Acórdão 1892/2020-TCU-Plenário. 
17. No caso em apreço, destaco que o convênio foi firmado em 25/6/2008 (peça 9) ; o evento realizado nos dias 25 a 29/6/2008; e os pagamentos realizados em 23/9/2008 (peça 89, p. 36-37) , portanto antes da vigência da Portaria do Ministério do Turismo 123, de 6/10/2009. Além disso, não há informação expressa nas cláusulas do ajuste quanto à necessidade de demonstração dos pagamentos dos cachês aos artistas, para fins de demonstração do nexo de causalidade quando da prestação de contas. 
18. Portanto, como existem nos autos nota fiscal emitida pela contratada e os comprovantes de pagamento, cujos valores coincidem, afasto a irregularidade atinente à ausência de comprovantes do efetivo recebimento do cachê por parte dos artistas.
187. Observa-se que o convênio em foco estabelecia, em sua Cláusula Terceira, item II, alínea 'cc', somente o seguinte:
Publicar no Diário Oficial da União eventuais contratos de exclusividade de artistas com empresários a serem contratados no âmbito deste Convênio, no prazo de 5 (cinco) dias, em conformidade com o artigo 26, da Lei 8.666/1993, atualizada, sob pena de glosa dos valores pactuados no presente Instrumento, quando for o caso.
188. Assim, não se verifica qualquer disposição no sentido de se comprovar que os contratos de exclusividade foram firmados na forma prevista pelo Acórdão 96/2008-TCU-Plenário, ou a necessidade de apresentação de comprovante do pagamento de cachê a bandas e/ou artistas pelo intermediário contratado para a realização dos shows estabelecida pela Portaria MTur 153/2009. Somente em meados de 2009, à época do advento dessa Portaria, é que o Ministério do Turismo passou a fazer constar, nos termos de convênio, uma Cláusula específica no sentido de:
[...] Apresentar na prestação de contas, quando da contratação de artistas, consagrados, enquadrados na hipótese de inexigibilidade prevista no inciso III do art. 25 da Lei 8.666/1992, atualizada, por meio de intermediários ou representantes, cópia do contrato de exclusividade dos artistas com o empresário contratado, registrado em cartório, sob pena de glosa dos valores envolvidos. Ressalta-se que o contrato de exclusividade difere da autorização que confere exclusividade apenas para os dias correspondentes à apresentação dos artistas e que é restrita à localidade do evento, conforme dispõe o Acórdão 96/2008-TCU-Plenário do TCU.
189. Dessa forma, mostra-se aplicável, ao caso em comento, idêntico deslinde dado às situações mencionadas no Voto condutor do Acórdão 18189/2021-TCU-Primeira Câmara, uma vez que os responsáveis estariam sendo cobrados por documentos sobre os quais eles não tinham como saber que lhes eram exigíveis, considerando:
a) a ausência da Cláusula retro mencionada no termo deste convênio;
b) a inexistência de ato normativo referente a convênios no setor de turismo, à época dos fatos, exigindo documentos comprobatórios do efetivo recebimento de cachê por parte de bandas e/ou artistas;
c) a ausência de entendimento do TCU que orientasse ou determinasse a exigência de tais documentos de pagamento da Contratada a bandas e/ou artistas;
d) que o gestor, no período entre a celebração, a execução e a prestação de contas, em momento algum foi cientificado da necessidade de comprovar os contratos de exclusividade firmados na forma prevista no Acórdão 96/2008, ou de apresentar documentos comprobatórios do pagamento de cachês a bandas e/ou artistas; 
e) que o Acórdão 1435/2017-TCU-Plenário foi prolatado cerca de oito anos após a execução do ajuste.
190. Nesse sentido, em nome do princípio da autotutela administrativa, deve ser desconsiderada a irregularidade 3, de 'Ausência de comprovação de que as empresas que não detinham direitos de exclusividade de artistas, contratadas irregularmente por inexigibilidade, pagaram o cachê de bandas e/ou artistas que realizaram o evento', relativamente a todos os responsáveis, afastando-se, igualmente, o débito/multa a ela vinculados.
vii. Do desfecho
191. Por fim, cabe frisar que incide sobre os responsáveis o ônus da prova quanto à regular aplicação dos recursos que lhes foram confiados para consecução do objeto pactuado, o que decorre de expressa disposição contida no parágrafo único do art. 70 da Constituição Federal, bem como do disposto no art. 93 do Decreto-Lei 200/1967, c/c o art. 66 do Decreto 93.872/1986 (Acórdão 317/2010-TCU-Plenário, 5.964/2009-TCU-2ª Câmara, 153/2007-TCU-Plenário, 1.293/2008-TCU-2ª Câmara e 132/2006-TCU-1ª Câmara) .
192. Na instrução técnica precedente (peça 130) , que contou com a anuência superior (peças 131 e 132) , foi promovida a apuração dos fatos nos itens 85 a 117, a identificação dos responsáveis, em seus itens 41 a 75, e quantificação do dano nos seus itens 76 a 84, tendo o Acórdão 6267/2021-TCU-Segunda Câmara, que autorizou a citação dos responsáveis, precedida da desconsideração da personalidade jurídica da empresa contratada. Os fatos apurados demonstram que os responsáveis não comprovaram a boa e regular aplicação dos recursos do Convênio destinados ao evento, ensejando, em decorrência, a impugnação do valor total descentralizado correspondente a R$ 150.000,00, com data de 5/2/2009.
193. Desse modo, citados, os responsáveis [1] e [5] permaneceram silentes, devendo ser dado prosseguimento aos autos, consoante art. 12, § 3º, da Lei 8.443/1992.
194. Quanto aos responsáveis [2], [3] e [4], estes apresentaram suas alegações de defesa, cujas análises procedidas nos tópicos 'iii' e 'iv' desta instrução técnica apontam para rejeição, exceto no tocante ao responsável [2], que demonstrou ser inaplicável a ele a 'Irregularidade 1', de não execução física do convênio, assim como o débito/multa a ela vinculados, porque ocorrida fora de seu período de gestão enquanto Prefeito sucessor de Natividade/RJ.
195. Ademais, verificou-se a necessidade de ajuste à jurisprudência desta Corte no sentido de afastar a Irregularidade 3, de 'Ausência de comprovação de que as empresas que não detinham direitos de exclusividade de artistas, contratadas irregularmente por inexigibilidade, pagaram o cachê de bandas e/ou artistas que realizaram o evento', haja vista as razões expostas no tópico 'vi' retro (basicamente, a ausência de previsão legal no termo de convênio para as exigências de contrato de exclusividade/comprovantes de pagamento de cachês a bandas e/ou artistas) .
196. Não obstante, verificou-se que inexistem, nos autos, elementos que demonstrem a boa-fé dos responsáveis ou a ocorrência de outras excludentes de culpabilidade. 
197. Ressalta-se que a análise da boa-fé relativa à pessoa jurídica de direito privado é realizada considerando as condutas de seus administradores, uma vez que os atos destes obrigam a pessoa jurídica, desde que exercidos nos limites dos poderes definidos no ato constitutivo do ente, nos termos do art. 47 do Código Civil (Acórdão 1723/2016-TCU-Plenário, Ministro-Relator Raimundo Carrero) .
198. Por consequência da rejeição das alegações de defesa dos responsáveis, impõe-se o julgamento pela irregularidade das presentes contas, com imputação dos débitos quantificados.
viii. Da quantificação do débito
199. Deve-se enfatizar que em todas as três irregularidades remanescentes há valores de débito quantificado. Verifica-se que o valor do débito da Irregularidade 1 é parcial, e os responsáveis solidários são [1], [3], [4] e [5], enquanto o valor do débito das Irregularidades 2 e 4 é o valor total do convênio, sendo responsáveis solidários [1], [2], [3], [4] e [5].
200. Esclareça, a título de conhecimento, que os débitos e as irregularidades assim restam delineados:
200.1. Irregularidade 1:
200.1.1. Responsáveis solidários:
[1] Espólio do Sr. Luiz Carlos Machado (CPF XXX.977.407-XX) ;
[3] Ramiro Andrade Grossi e Cia Ltda. (CNPJ 08.724.369/0001-59) ;
[4] Sr. Ramiro Andrade Grossi (CPF XXX.217.096-XX) ; e
[5] Sr. José Antônio de Paula (CPF XXX.879.906-XX) ;
200.1.2. Valor referente à Irregularidade 1:
	Data de ocorrência
	Valor histórico (R$) 

	5/2/2009
	73.780,00

Valor atualizado do débito (com juros) em 23/2/2022: R$ 204.875,19 (peça 181) .
200.2. Irregularidades 2 e 4:
200.2.1. Responsáveis solidários:
[1] Espólio do Sr. Luiz Carlos Machado (CPF XXX.977.407-XX) ;
[2] Sr. Marcos Antônio da Silva Toledo (CPF XXX.163.237-XX) 
[3] Ramiro Andrade Grossi e Cia Ltda. (CNPJ 08.724.369/0001-59) ;
[4] Sr. Ramiro Andrade Grossi (CPF XXX.217.096-XX) ; e
[5] Sr. José Antônio de Paula (CPF XXX.879.906-XX) ;
200.2.2. Valor referente às Irregularidades 2 e 4:
	Data de ocorrência
	Valor histórico (R$) 

	5/2/2009
	150.000,00

Valor atualizado do débito (com juros) em 17/2/2022: R$ 416.525,84 (peça 180) .
201. Deve-se enfatizar que há uma ocorrência pelo valor parcial (Irregularidade 1) e duas pelo valor total (Irregularidades 2 e 4) . Nesse caso, há que se considerar a condenação dos responsáveis solidários tomando-a pelo débito total repassado, para não causar bis in idem.
ix. Da prescrição da pretensão punitiva
202. Vale ressaltar que a pretensão punitiva do TCU, conforme Acórdão 1441/2016-TCU-Plenário, Relator Min. Benjamin Zymler, que uniformizou a jurisprudência acerca dessa questão, subordina-se ao prazo geral de prescrição indicado no art. 205 do Código Civil, que é de dez anos, contado da data de ocorrência da irregularidade sancionada, nos termos do art. 189 do Código Civil, sendo este prazo interrompido pelo ato que ordenar a citação, a audiência ou a oitiva do responsável.
203. No caso em exame, considerando que o fato gerador ocorreu em 5/2/2009 e que a interrupção advém da ordem de citação já na fase externa, resta caracterizado que ocorreu a prescrição da pretensão punitiva para todos os responsáveis.
CONCLUSÃO
204. Em face da análise promovida na seção 'Exame Técnico' retro, verifica-se que os responsáveis [1] a [5] não lograram êxito em comprovar a boa e regular aplicação dos recursos repassados no Convênio em comento.
205. Os responsáveis [1] Espólio do Sr. Luiz Carlos Machado (CPF XXX.977.407-XX) - falecido (peça 125) , ex-Prefeito de Natividade/RJ (Gestões 2001-2004 e 2005-2008) , representado pela Sra. Indyara Cordeiro Machado (CPF XXX.626.127-XX) , sua inventariante e [5] Sr. José Antônio de Paula (CPF XXX.879.906-XX) , instados a se manifestar, optaram pelo silêncio, configurando a revelia, nos termos do § 3º, do art. 12, da Lei 8.443/1992.
206. Os responsáveis [2], [3] e [4] apresentaram alegações de defesa que foram parcialmente acolhidas. 
207. Registre-se que no tópico 'vi' do Exame Técnico foi afastada, em nome do princípio da autotutela administrativa, a irregularidade 3 ('Ausência de comprovação de que as empresas que não detinham direitos de exclusividade de artistas, contratadas irregularmente por inexigibilidade, pagaram o cachê de bandas e/ou artistas que realizaram o evento') , relativamente a todos os responsáveis [1] a [5].
208. Desse modo, após as análises proferidas, restou assim o quadro de responsáveis e irregularidades inquinadas:
	Responsável
	Nome
	CPF/CNPJ
	Irregularidades mantidas
	Irregularidades afastadas

	[1]
	Espólio do Sr. Luiz Carlos Machado
	XXX.977.407-XX
	1, 2, 4
	3

	[2]
	Marcos Antônio da Silva Toledo
	XXX.163.237-XX
	2, 4
	1, 3

	[3]
	Ramiro Andrade Grossi e Cia Ltda
	08.724.369/0001-59
	1, 2, 4
	3

	[4]
	Ramiro Andrade Grossi
	XXX.217.096-XX
	1, 2, 4
	3

	[5]
	José Antônio de Paula
	XXX.879.906-XX
	1, 2, 4
	3

209. Ademais, inexistem nos autos elementos que demonstrem a boa-fé dos responsáveis ou a ocorrência de outras excludentes de culpabilidade.
210. Ressalta-se que a análise da boa-fé relativa à pessoa jurídica de direito privado é realizada considerando as condutas de seus administradores, uma vez que os atos destes obrigam a pessoa jurídica, desde que exercidos nos limites dos poderes definidos no ato constitutivo do ente, nos termos do art. 47 do Código Civil (Acórdão 1723/2016-TCU-Plenário, Ministro-Relator Raimundo Carrero) .
211. Verifica-se também que houve a prescrição da pretensão punitiva, conforme análise já realizada.
212. Tendo em vista que não constam dos autos elementos que permitam reconhecer a boa-fé dos responsáveis, sugere-se que as suas contas sejam julgadas irregulares, nos termos do art. 202, § 6º, do Regimento Interno do TCU, com a imputação do débito atualizado monetariamente e acrescido de juros de mora, nos termos do art. 202, § 1º do Regimento Interno do TCU, descontado o valor eventualmente recolhido, sem aplicação de multa, tanto no caso do gestor falecido quanto aos demais, ante a prescrição da pretensão punitiva.
213. Por fim, como não houve elementos que pudessem modificar o entendimento acerca das irregularidades em apuração, mantém-se a matriz de responsabilização (peça 130, p. 50-54) .
PROPOSTA DE ENCAMINHAMENTO
214. Diante do exposto, submetem-se os autos à consideração superior, com proposta de:
a) considerar revéis os responsáveis [1] Espólio do Sr. Luiz Carlos Machado (CPF XXX.977.407-XX) - falecido (peça 125) , ex-Prefeito de Natividade/RJ (Gestões 2001-2004 e 2005-2008) , representado pela Sra. Indyara Cordeiro Machado (CPF XXX.626.127-XX) , sua inventariante, e [5] Sr. José Antônio de Paula (CPF XXX.879.906-XX) , sócio da empresa contratada, para todos os efeitos, dando-se prosseguimento ao processo, com fundamento no art. 12, § 3º, da Lei 8.443/1992; 
b) afastar, ex-officio e em caráter excepcional, a Irregularidade 3, de ausência de comprovação de pagamento de cachês a bandas e/ou artistas, relativamente a todos os responsáveis [1], [2], [3], [4] e [5], ante a ausência de previsão no termo de convênio acerca da documentação comprobatória exigida;
c) rejeitar parcialmente as alegações de defesa apresentadas pelo responsável [2] Sr. Marcos Antônio da Silva Toledo (CPF XXX.163.237-XX) , ex-Prefeito de Natividade/RJ (Gestões 2009-2012 e 2013-2016) , de modo a manter as Irregularidades 2 e 4, afastando a Irregularidade 1;
d) rejeitar as alegações de defesa apresentadas pelos responsáveis [3] Ramiro Andrade Grossi e Cia Ltda. (CNPJ 08.724.369/0001-59) , empresa contratada, e [4] Sr. Ramiro Andrade Grossi (CPF XXX.217.096-XX) , sócio da contratada;
e) julgar irregulares, nos termos dos arts. 1º, inciso I, 16, inciso III, alínea 'c', da Lei 8.443/1992, c/c os arts. 19 e 23, inciso III, da mesma Lei, as contas dos responsáveis Espólio do Sr. Luiz Carlos Machado (CPF XXX.977.407-XX) na pessoa de sua inventariante, a Sra. Indyara Cordeiro Machado (CPF XXX.626.127-XX) , Sr. Marcos Antônio da Silva Toledo (CPF XXX.163.237-XX) , Ramiro Andrade Grossi e Cia Ltda. (CNPJ 08.724.369/0001-59) , Sr. Ramiro Andrade Grossi (CPF XXX.217.096-XX) e Sr. José Antônio de Paula (CPF XXX.879.906-XX) , condenando-os solidariamente ao pagamento da importância a seguir especificada, atualizada monetariamente e acrescida dos juros de mora, calculados a partir das datas discriminadas até a data da efetiva quitação do débito, fixando-lhes o prazo de quinze dias, para que comprovem, perante o Tribunal, o recolhimento das referidas quantias aos cofres do Tesouro Nacional, nos termos do art. 23, inciso III, alínea 'a', da citada lei, c/c o art. 214, inciso III, alínea 'a', do Regimento Interno do TCU. 
Valor histórico do débito e data de origem:
	Data de ocorrência
	Valor histórico (R$) 

	5/2/2009
	150.000,00

Valor atualizado do débito (com juros) em 17/2/2022: R$ 416.525,84 (peça 180) .
f) autorizar, desde logo, a cobrança judicial das dívidas, caso não atendidas as notificações, na forma do disposto no art. 28, inciso II, da Lei 8.443/1992;
g) autorizar também, desde logo, se requerido, com fundamento no art. 26, da Lei 8.443, de 1992, c/c o art. 217, §§ 1º e 2º do Regimento Interno do TCU, o parcelamento da (s) dívida (s) em até 36 parcelas, incidindo, sobre cada parcela, corrigida monetariamente, os correspondentes acréscimos legais, fixando-lhe o prazo de quinze dias, a contar do recebimento da notificação, para comprovar, perante o Tribunal, o recolhimento da primeira parcela, e de trinta dias, a contar da parcela anterior, para comprovar os recolhimentos das demais parcelas, devendo incidir, sobre cada valor mensal, atualizado monetariamente, os juros de mora devidos, no caso do débito, na forma prevista na legislação em vigor, alertando os responsáveis de que a falta de comprovação do recolhimento de qualquer parcela importará o vencimento antecipado do saldo devedor, nos termos do § 2º do art. 217 do Regimento Interno deste Tribunal; 
h) enviar cópia do Acórdão a ser prolatado à Procuradoria da República no Estado do Rio de Janeiro, nos termos do § 3º do art. 16 da Lei 8.443/1992, c/c o § 7º do art. 209 do RI/TCU, para adoção das medidas cabíveis, informando-lhe que o inteiro teor da deliberação, acompanhada do Relatório e Voto que a fundamentam, pode ser consultado no endereço http://www.tcu.gov.br/acordaos, além de esclarecer que, caso requerido, o TCU poderá fornecer sem custos as correspondentes cópias, de forma impressa;
i) enviar cópia do Acórdão que vier a ser proferido ao Ministério do Turismo e aos responsáveis, para ciência, informando que a presente deliberação, acompanhada do Relatório e do Voto que a fundamentam, está disponível para a consulta no endereço www.tcu.gov.br/acordaos, além de esclarecer que, caso requerido, o TCU poderá fornecer, sem custos, as correspondentes cópias, de forma impressa;
j) informar à Procuradoria da República no Estado do Rio de Janeiro que, nos termos do parágrafo único do art. 62 da Resolução TCU 259/2014, os procuradores e membros do Ministério Público credenciados nesta Corte podem acessar os presentes autos de forma eletrônica e automática, ressalvados apenas os casos de eventuais peças classificadas como sigilosas, as quais requerem solicitação formal;
k) enviar cópia da decisão que vier a ser proferida, bem como Relatório e Voto que a fundamentarem, ao Tribunal de Justiça do Estado do Rio de Janeiro, para conhecimento e os subsídios que entender pertinentes a respeito da Ação de Medida Cautelar Inominada - processo nº 0000487-46.2009.8.19.0035 e Ação Declaratória de Inexistência de Relação Jurídica c/c Pedido de Anulação de Contrato Administrativo - processo nº 0001294-65.2009.8.19.0035."
3.	Enfim, por intermédio do Exmo. Sr. Procurador Júlio Marcelo de Oliveira, o MPTCU anuiu à aludida proposta da unidade técnica, tendo consignado o seu parecer à Peça 185 nos seguintes termos:
" (...) Em face do que restou apurado nos autos, manifesta-se o Ministério Público de Contas de acordo com a proposta oferecida pela unidade técnica, transcrita abaixo, no sentido de o TCU:
'a)	 considerar revéis os responsáveis [1] Espólio do Sr. Luiz Carlos Machado (CPF XXX.977.407-XX) - falecido (peça 125) , ex-Prefeito de Natividade/RJ (Gestões 2001-2004 e 2005-2008) , representado pela Sra. Indyara Cordeiro Machado (CPF XXX.626.127-XX) , sua inventariante, e [5] Sr. José Antônio de Paula (CPF XXX.879.906-XX) , sócio da empresa contratada, para todos os efeitos, dando-se prosseguimento ao processo, com fundamento no art. 12, § 3º, da Lei 8.443/1992; 
b) afastar, ex-officio e em caráter excepcional, a Irregularidade 3, de ausência de comprovação de pagamento de cachês a bandas e/ou artistas, relativamente a todos os responsáveis [1], [2], [3], [4] e [5], ante a ausência de previsão no termo de convênio acerca da documentação comprobatória exigida;
c) rejeitar parcialmente as alegações de defesa apresentadas pelo responsável [2] Sr. Marcos Antônio da Silva Toledo (CPF XXX.163.237-XX) , ex-Prefeito de Natividade/RJ (Gestões 2009-2012 e 2013-2016) , de modo a manter as Irregularidades 2 e 4, afastando a Irregularidade 1;
d) rejeitar as alegações de defesa apresentadas pelos responsáveis [3] Ramiro Andrade Grossi e Cia Ltda. (CNPJ 08.724.369/0001-59) , empresa contratada, e [4] Sr. Ramiro Andrade Grossi (CPF XXX.217.096-XX) , sócio da contratada;
e) julgar irregulares, nos termos dos arts. 1º, inciso I, 16, inciso III, alínea 'c', da Lei 8.443/1992, c/c os arts. 19 e 23, inciso III, da mesma Lei, as contas dos responsáveis Espólio do Sr. Luiz Carlos Machado (CPF XXX.977.407-XX) na pessoa de sua inventariante, a Sra. Indyara Cordeiro Machado (CPF XXX.626.127-XX) , Sr. Marcos Antônio da Silva Toledo (CPF XXX.163.237-XX) , Ramiro Andrade Grossi e Cia Ltda. (CNPJ 08.724.369/0001-59) , Sr. Ramiro Andrade Grossi (CPF XXX.217.096-XX) e Sr. José Antônio de Paula (CPF XXX.879.906-XX) , condenando-os solidariamente ao pagamento da importância a seguir especificada, atualizada monetariamente e acrescida dos juros de mora, calculados a partir das datas discriminadas até a data da efetiva quitação do débito, fixando-lhes o prazo de quinze dias, para que comprovem, perante o Tribunal, o recolhimento das referidas quantias aos cofres do Tesouro Nacional, nos termos do art. 23, inciso III, alínea 'a', da citada lei, c/c o art. 214, inciso III, alínea 'a', do Regimento Interno do TCU. 
Valor histórico do débito e data de origem:
	Data de ocorrência
	Valor histórico (R$) 

	5/2/2009
	150.000,00

Valor atualizado do débito (com juros) em 17/2/2022: R$ 416.525,84 (peça 180) .
f) autorizar, desde logo, a cobrança judicial das dívidas, caso não atendidas as notificações, na forma do disposto no art. 28, inciso II, da Lei 8.443/1992;
g) autorizar também, desde logo, se requerido, com fundamento no art. 26, da Lei 8.443, de 1992, c/c o art. 217, §§ 1º e 2º do Regimento Interno do TCU, o parcelamento da (s) dívida (s) em até 36 parcelas, incidindo, sobre cada parcela, corrigida monetariamente, os correspondentes acréscimos legais, fixando-lhe o prazo de quinze dias, a contar do recebimento da notificação, para comprovar, perante o Tribunal, o recolhimento da primeira parcela, e de trinta dias, a contar da parcela anterior, para comprovar os recolhimentos das demais parcelas, devendo incidir, sobre cada valor mensal, atualizado monetariamente, os juros de mora devidos, no caso do débito, na forma prevista na legislação em vigor, alertando os responsáveis de que a falta de comprovação do recolhimento de qualquer parcela importará o vencimento antecipado do saldo devedor, nos termos do § 2º do art. 217 do Regimento Interno deste Tribunal; 
h) enviar cópia do Acórdão a ser prolatado à Procuradoria da República no Estado do Rio de Janeiro, nos termos do § 3º do art. 16 da Lei 8.443/1992, c/c o § 7º do art. 209 do RI/TCU, para adoção das medidas cabíveis, informando-lhe que o inteiro teor da deliberação, acompanhada do Relatório e Voto que a fundamentam, pode ser consultado no endereço http://www.tcu.gov.br/acordaos, além de esclarecer que, caso requerido, o TCU poderá fornecer sem custos as correspondentes cópias, de forma impressa;
i) enviar cópia do Acórdão que vier a ser proferido ao Ministério do Turismo e aos responsáveis, para ciência, informando que a presente deliberação, acompanhada do Relatório e do Voto que a fundamentam, está disponível para a consulta no endereço www.tcu.gov.br/acordaos, além de esclarecer que, caso requerido, o TCU poderá fornecer, sem custos, as correspondentes cópias, de forma impressa;
j) informar à Procuradoria da República no Estado do Rio de Janeiro que, nos termos do parágrafo único do art. 62 da Resolução TCU 259/2014, os procuradores e membros do Ministério Público credenciados nesta Corte podem acessar os presentes autos de forma eletrônica e automática, ressalvados apenas os casos de eventuais peças classificadas como sigilosas, as quais requerem solicitação formal;
k) enviar cópia da decisão que vier a ser proferida, bem como Relatório e Voto que a fundamentarem, ao Tribunal de Justiça do Estado do Rio de Janeiro, para conhecimento e os subsídios que entender pertinentes a respeito da Ação de Medida Cautelar Inominada - processo nº  0000487-46.2009.8.19.0035 e Ação Declaratória de Inexistência de Relação Jurídica c/c Pedido de Anulação de Contrato Administrativo - processo nº 0001294-65.2009.8.19.0035."
É o Relatório.

8.1. Luiz Gonzaga Amorim (41.717/OAB-MG), representando Ramiro Andrade Grossi, além da Ramiro Andrade Grossi e Cia Ltda.; e
8.2. Indyara Cordeiro Machado (CPF 078.626.127-79), representando Luiz Carlos Machado.

Procurador Júlio Marcelo de Oliveira.

TOMADA DE CONTAS ESPECIAL. MINISTÉRIO DO TURISMO. CONVÊNIO. NÃO COMPROVAÇÃO DA BOA E REGULAR APLICAÇÃO DOS RECURSOS FEDERAIS TRANSFERIDOS. CITAÇÃO. REVELIA DOS SUCESSORES E DO GESTOR-ANTECESSOR, ALÉM DE 1 (UM) SÓCIO-ADMINISTRADOR DA CONTRATADA. REJEIÇÃO DAS ALEGAÇÕES DE DEFESA DOS DEMAIS RESPONSÁVEIS. MANUTENÇÃO DA RESPONSABILIDADE DOS SUCESSORES E DO GESTOR-ANTECESSOR, ALÉM DA CONTRATADA E DOS SEUS SÓCIOS-ADMINISTRADORES. CONTAS IRREGULARES. DÉBITO. PRESCRIÇÃO DA PRETENSÃO PUNITIVA DO TCU. EXCLUSÃO DO GESTOR-SUCESSOR NA PRESENTE RELAÇÃO PROCESSUAL. COMUNICAÇÃO.

TOMADA DE CONTAS ESPECIAL (TCE)

Secretaria de Controle Externo de Tomada de Contas Especial (Secex-TCE).

Trata-se de tomada de contas especial instaurada pelo Ministério do Turismo em desfavor de Marcos Antônio da Silva Toledo, como então prefeito de Natividade - RJ (gestão: 2009-2012 e 2013-2016) , diante da não comprovação da boa e regular aplicação dos recursos federais repassados por meio do Convênio n.º 1367/2008 destinado à realização do "Réveillon de Natividade" sob o valor original de R$ 157.500,00 pelo aporte de R$ 150.000,00 em recursos federais e R$ 7.500,00 em recursos da contrapartida, tendo a vigência do ajuste sido estipulada para o período de 19/12/2008 a 31/3/2009.
2.	Como visto, a partir do Relatório n.º 64/2017 (Peça 95) , o tomador de contas teria assinalado a inicial responsabilidade em desfavor de Marcos Antônio da Silva Toledo pelo dano ao erário sob o valor original de R$ 150.000,00 em face da inexecução do aludido evento no último dia da gestão do prefeito antecessor (Luiz Carlos Machado - gestão: 2001-2004 e 2005-2008) .
3.	Diante, todavia, do ajuizamento da medida cautelar contra a Wanderson Oliveira Teixeira e Cia Ltda. (atual Ramiro Andrade Grossi e Cia Ltda.) , como contratada, durante a gestão de Marcos Antônio da Silva Toledo, tendo promovido o subsequente depósito judicial sob o valor de R$ 157.500,00, a 2ª Câmara do TCU prolatou o Acórdão 8.990/2020 no sentido de promover o prosseguimento do feito para, assim, efetuar a subsequente citação de Marcos Antônio da Silva Toledo e Luiz Carlos Machado (falecido) , além das empresas porventura contratadas (Peça 121) .
4.	Após a subsequente análise do feito, a Secex-TCE propôs a citação do espólio de Luiz Carlos Machado, além de Marcos Antônio da Silva Toledo e da Ramiro Andrade Grossi e Cia Ltda., com os seus respectivos sócios (Ramiro Andrade Grossi e José Antônio de Paula) , a partir da desconsideração da personalidade jurídica em face do abuso da personalidade caracterizado pelo desvio da finalidade diante, por exemplo, da ausência de nexo causal entre os recursos públicos transferidos e os supostos dispêndios incorridos no referido evento.
5.	Por esse ângulo, a 2ª Câmara do TCU prolatou o Acórdão 6.267/2021 no sentido de promover a desconsideração da personalidade jurídica da Ramiro Andrade Grossi e Cia Ltda. para fixar que, como então sócios-administradores, Ramiro Andrade Grossi e José Antônio de Paula passassem a figurar como responsáveis neste processo, em solidariedade com Marcos Antônio da Silva Toledo e Luiz Carlos Machado, pelo débito sob o valor original de R$ 150.000,00 (Peça 133) .
6.	A despeito, contudo, das regulares citações, os sucessores de Luiz Carlos Machado, além de José Antônio de Paula, não apresentaram as suas defesas, nem efetuaram, tampouco, o recolhimento do débito em favor do Tesouro Nacional, passando à condição de revéis perante o TCU, nos termos do art. 12, § 3º, da Lei n.º 8.443, de 1992.
7.	De outra sorte, Marcos Antônio da Silva Toledo apresentou a sua defesa à Peça 164, sustentando, em síntese, os seguintes argumentos: (i) ausência de validade da citação, pois alguns ofícios teriam sido enviados à Prefeitura de Natividade - RJ depois de o responsável ter sido afastado do seu mandato por força da decisão proferida pelo TRE-RJ; (ii) o dano pela inexecução física do objeto pactuado e pela ausência de comprovação da exclusividade dos artistas estaria sob a responsabilidade do gestor-antecessor; (iii) ajuizamento da medida cautelar com o subsequente depósito judicial sob o valor de R$ 157.500,00 em desfavor da contratada.
8.	Por seu turno, a Ramiro Andrade Grossi e Cia Ltda., além de Ramiro Andrade Grossi, acostaram às suas defesas à Peça 177, tendo apresentado seguintes argumentos: (i) prescrição da pretensão de punição e de ressarcimento pelo TCU; (ii) responsabilidade dos então prefeitos pela prestação de contas, e não da contratada; (iii) os serviços prestados não teriam sido pagos à contratada até o presente momento; (iv) a matéria inerente ao presente processo estaria em discussão na ação criminal junto à Vara da Justiça Federal de Itaperuna - RJ e na ação cível junto à Vara Cível da Comarca de Natividade - RJ, tendendo ali a restar comprovada a execução dos serviços previstos no plano de trabalho; (v) habitualidade na adoção da carta de exclusividade para a contratação dos artistas, tendo o TCU passado a proibi-la somente a partir do Acórdão 96/2008, apesar de o Ministério do Turismo ter continuado a aceitá-la até o ano de 2012; e (vi) o mercado de agenciamento de artistas impossibilitaria o pagamento somente após a regular liquidação da despesa ou a contratação direta dos artistas pelos entes federativos, já que teria de arcar com os custos indiretos inerentes à apresentação dos artistas.
9.	De todo modo, após a análise final do feito, a Secex-TCE propôs a irregularidade das contas da Ramiro de Andrade Grossi e Cia Ltda., além de Luiz Carlos Machado (falecido) , Marcos Antônio da Silva Toledo, Ramiro Andrade Grossi e José Antônio de Paula, para condená-los, solidariamente, ao pagamento do correspondente débito sob o valor original de R$ 150.000,00, sem prejuízo de deixar, contudo, de promover a aplicação da subsequente multa legal diante da prescrição da pretensão punitiva do TCU; tendo o Parquet especial anuído a essa proposta.
10.	O TCU pode incorporar o parecer da unidade técnica a estas razões de decidir, sem prejuízo, todavia, de promover a exclusão de Marcos Antônio da Silva Toledo na presente relação processual diante dos elementos de convicção até aqui obtidos pelo TCU.
11.	Ao discorrer sobre as referidas defesas, a unidade técnica assinalou, em síntese, a ausência das necessárias provas sobre a efetiva execução física do evento com vistas à comprovação da suposta apresentação das bandas contratadas no dia e local do evento, além da inexecução financeira do ajuste e da ineficácia da declaração da gratuidade do evento.
12.	Não subsistiria, desse modo, a cogitada responsabilidade de Marcos Antônio da Silva Toledo, como gestor-sucessor, pois não teria sido responsável pela execução do aludido convênio, além de ter buscado junto ao Poder Judiciário a tempestiva responsabilização do gestor-antecessor, em sintonia com a Súmula n.º 230 do TCU, por meio do ajuizamento da ação declaratória de inexistência de relação jurídica em desfavor da contratada com o subsequente depósito judicial do valor contratado.
13.	De toda sorte, subsistiria a efetiva responsabilidade do gestor-antecessor Luiz Carlos Machado (falecido em 13/5/2013) pela ausência de nexo causal entre os recursos públicos captados e os supostos dispêndios incorridos no referido "Réveillon de Natividade", não subsistindo, todavia, o suposto comprometimento ao adequado exercício do contraditório e da ampla defesa, pois, além de ter obtido a ciência das falhas desde a fixação do prazo para a prestação de contas, em 31/4/2009 (Peça 3, p. 7) , o gestor teria recebido a sua adicional notificação pelo Ministério do Turismo, em 24/9/2012 (Peça 24) .
14.	Bem se vê, aliás, que as fotografias acostadas à Peça 6 não comprovariam a suposta execução física do ajuste, até porque as imagens do suposto evento não possuiriam a indicação de data e local do evento aprovado pelo Ministério do Turismo no plano de trabalho apresentado pelo aludido responsável, nem atestariam, tampouco, os demais itens de serviço previstos no referido plano de trabalho em face, por exemplo, da locação de equipamentos de som, com a confecção de cartazes, e da divulgação do evento em rádios regionais, além da montagem dos palcos (Peças 90, 93 e 94) .
15.	Não fosse o bastante, apesar de o evento estar previsto para o período de 19/12/2008 a 31/3/2009, o seu plano de trabalho foi açodadamente aprovado em 10/12/2008 (Peça 90, p. 2) e, ainda assim, a partir de parecer jurídico emitido também em 19/12/2008 (Peça 2) , tendo o referido ajuste contado estranhamente com a necessária celebração do convênio nesse mesmo dia 19/12/2008 (Peça 3) e com a subsequente publicação do extrato no Diário Oficial da União em 2/1/2009 (Peça 4, p. 2) , quando o evento, aliás, já teria ocorrido.
16.	Toda essa indevida intempestividade também ocorreu no repasse dos recursos federais, já que a respectiva ordem bancária de transferência foi emitida somente em 5/2/2009 (Peça 5) , evidenciando a estranha destinação dos recursos federais para o evento turístico-cultural já consumado.
17.	Bem se sabe que o TCU já teria apreciado várias TCE sobre o repasse de recursos federais pelo MTur em prol de eventos já consumados, sem a necessária correlação temporal entre a execução do objeto pactuado e o repasse dos recursos públicos, de tal sorte que, por não ter sido promovida a devida fiscalização in loco  (Peça 13) , a análise do repassador sobre a execução física do ajuste teve de ser baseada em fotografias, filmagens e materiais de divulgação, ficando evidenciado, todavia, que esses elementos de convicção seriam evidentemente precários para o necessário ateste do efetivo cumprimento do objeto pactuado (v.g.: Acórdãos 1.582/2014, 4.199/2016 e 2.562/2017, da 2ª Câmara) .
18.	A jurisprudência do TCU estaria firmada, contudo, no sentido de que a falta desses elementos de convicção não tenderia a figurar como mera falha formal, tendendo muito mais a resultar na irregularidade das contas para a consequente imputação do débito em desfavor do gestor, ainda mais quando as aludidas exigências comprobatórias constariam do termo de convênio (v.g.: Acórdãos 4.916/2016 e 4.684/2017, da 1ª Câmara, e Acórdãos 10.667/2015 e 2.465/2016, da 2ª Câmara) .	
19.	Bem se sabe, aliás, que, em sintonia, entre outros, com os Acórdãos 3.898/2019, 4.997/2019, 3.995/2020 e 4.002/2020, da 2ª Câmara, a jurisprudência do TCU estaria firmada no sentido da pessoal responsabilidade do gestor pela comprovação da boa e regular aplicação dos federais, submetendo todo aquele que arrecada, utiliza ou gerencia esses recursos públicos ao dever de demonstrar o correto emprego dos correspondentes valores, nos termos dos arts. 70, parágrafo único, e 37, caput, da Constituição de 1988 e do art. 93 do Decreto-Lei n.º 200, de 1967, sem prejuízo de, por analogia à Súmula n.º 286 do TCU, a pessoa jurídica de direito privado também responder como destinatária dos recursos inerentes ao aludido convênio, nos termos do art. 16, § 2º, "b", da Lei n.º 8.443, de 1992, em solidariedade com os respectivos administradores, pelo dano causado ao erário ante a ausência de efetiva comprovação da boa aplicação desses recursos públicos.
20.	Por esse ângulo, diante da ausência de elementos capazes de demonstrar a boa e regular aplicação dos recursos federais ante as suscitadas irregularidades na documentação referente à aludida aplicação, com a subjacente ausência da evidenciação do necessário nexo causal entre os recursos federais aportados e os supostos dispêndios incorridos no ajuste, restou configurada a ofensa não só às regras legais, mas também aos princípios basilares da administração pública, já que, ao final e ao cabo, os responsáveis deixaram de prestar a devida satisfação à sociedade sobre o efetivo emprego dos recursos públicos postos à sua disposição, restando, com isso, confirmada a presunção legal de dano ao erário, ante o eventual desvio ou desperdício dos respectivos recursos federais, e, assim, restaria adequada a proposta da unidade técnica no sentido de condenar os aludidos responsáveis em débito, sem prejuízo de deixar, todavia, de lhes aplicar a subsequente multa legal diante da anunciada prescrição da pretensão punitiva do TCU.
21.	Eis que subsistiria a referida prescrição da pretensão punitiva do TCU, pois, nos termos do Acórdão 1441/2016-TCU-Plenário, teria ocorrido o transcurso superior a dez anos entre a primeira ordem para a citação no âmbito do TCU, em 25/8/2020 (Peça 121) , e a data fatal para a prestação de contas final do aludido convênio, em 31/4/2009 (Peça 3, p. 7) .
22.	Por meio, aliás, do aludido Acórdão 1.441/2016 proferido na Sessão Extraordinária de 8/6/2016, o Plenário do TCU firmou o seu entendimento no sentido de que a prescrição da pretensão punitiva deve seguir a regra geral do prazo decenal, contado a partir do fato, em linha com o art. 205 do Código Civil brasileiro, interrompendo a contagem do aludido prazo com a ordem de citação, nos termos do art. 240, caput, da Lei n.º 13.105 (Código Processual Civil) , de 2015.
23.	Sem prejuízo, no entanto, do respeito a esse entendimento do TCU, deve ser reiterada a minha ressalva já registrada em vários outros julgados do Tribunal no sentido de que, na ausência de lei específica, o TCU não deveria aplicar qualquer prazo prescricional sobre a referida pretensão punitiva ou, então, na pior das hipóteses, o Tribunal deveria aplicar a regra prescricional fixada pela Lei n.º 9.873, de 1999, não só porque ela trata diretamente de prescrição no âmbito do direito administrativo sancionador, mas também porque, entre outras medidas, a aludida lei manda aplicar o prazo prescricional penal, quando a infração administrativa também configure crime, além de determinar expressamente que, diante de ilícito continuado ou permanente, a contagem do prazo deve iniciar a partir da cessação do aludido ilícito.
24.	A despeito, então, de registrar essa minha posição pessoal, o TCU deve deixar de pugnar pela pronta aplicação da multa legal em desfavor dos aludidos responsáveis a partir do entendimento fixado pelo aludido Acórdão 1441/2016-TCU-Plenário, devendo anotar, contudo, que não subsistiria a cogitada prescrição intercorrente em função da incidência das diversas causas interruptivas.
25.	Não subsistiria, de todo modo, a eventual necessidade de promover a citação de outros eventuais responsáveis, estando esse entendimento, aliás, em plena sintonia com a jurisprudência fixada pelo TCU a partir, por exemplo, dos Acórdãos 4.002/2020 e 5.297/2013, da 2ª Câmara, e dos Acórdãos 1.170/2017 e 1.223/2015, do Plenário, já que a ausência dessa citação não resultaria em prejuízo à defesa dos atuais responsáveis, não só porque o presente processo já estaria em plenas condições de efetivo julgamento pelo TCU, mas também porque a eventual solidariedade passiva seria legalmente erigida em favor do ente estatal credor, e não das eventuais pessoas privadas devedoras, podendo, se for o caso, o atual condenado ajuizar a superveniente ação regressiva em desfavor de outros eventuais responsáveis supostamente coobrigados.
26.	Contudo, como a malsinada irregularidade configuraria a eventual conduta dolosa no sentido de efetivamente facilitar, permitir ou concorrer para que pessoa física ou jurídica privada incorpore ou utilize, de forma indevida, rendas, verbas ou valores integrantes do acervo patrimonial da administração pública, sem a observância das formalidades legais ou regulamentares aplicáveis, resultando no eventual ilícito doloso de improbidade administrativa causador do aludido prejuízo ao erário, nos termos, por exemplo, do art. 10, I e II, da Lei n.º 8.429, de 1992, com a alteração promovida pela Lei n.º 14.230, de 2021, a eventual prescrição da ação de ressarcimento ao erário também não subsistiria, estando esse entendimento em plena consonância com a jurisprudência fixada pelo STF no bojo do RE 852.475-SP, com o trânsito em julgado a partir de 6/12/2019, diante da Tese de Repercussão Geral n.º 897 no sentido de que "São imprescritíveis as ações de ressarcimento ao erário fundadas na prática de ato doloso tipificado na Lei de Improbidade Administrativa".
27.	O TCU deve julgar irregulares, portanto, as contas da Ramiro Andrade Grossi e Cia Ltda., além de Ramiro Andrade Grossi e José Antônio de Paula, com os sucessores de Luiz Carlos Machado (falecido) , para condená-los solidariamente ao pagamento do correspondente débito, deixando, contudo, de lhes aplicar a multa legal ante a suscitada prescrição da pretensão punitiva do TCU, sem prejuízo de promover a exclusão de Marcos Antônio da Silva Toledo na presente relação processual.
Ante o exposto, pugno pela prolação do Acórdão ora submetido a este Colegiado.
TCU, Sala das Sessões, em 14 de junho de 2022.
Ministro-Substituto ANDRÉ LUÍS DE CARVALHO 
Relator